ACORDAO-COMPLETO-2546449

ACÓRDÃO 2004/2022 ATA 34/2022 - PLENÁRIO

VISTOS, relatados e discutidos estes autos de levantamento acerca dos métodos e critérios que possibilitem a avaliação da qualidade do serviço público transformado digitalmente e sobre as iniciativas do governo federal para apoiar a transformação digital - TD em estados e capitais brasileiras. 
ACORDAM os Ministros do Tribunal de Contas da União, reunidos em sessão do Plenário, com fundamento no art. 238 do Regimento Interno do TCU, ante as razões expostas pelo Relator, em:
9.1. autorizar a realização de auditoria operacional para avaliar os serviços públicos transformados digitalmente prestados diretamente pelo governo federal, sob o ponto de vista do usuário;
9.2. informar aos seguintes órgãos acerca deste acórdão, destacando que o relatório e o voto que fundamentam a deliberação ora encaminhada podem ser acessados por meio do endereço eletrônico www.tcu.gov.br/acordaos:
9.2.1. Secretaria de Governo Digital do Ministério da Economia;
9.2.2 Secretaria Especial de Modernização do Estado da Secretaria-Geral da Presidência;
9.2.3. Ouvidoria-Geral da União; e
9.2.4. entes federativos que responderam ao questionário de transformação digital;
9.3. apensar oportunamente, de forma definitiva, estes autos ao processo que vier a ser autuado para abrigar a auditoria operacional ora autorizada.

Levantamento acerca dos métodos e critérios que possibilitem a avaliação da qualidade do serviço público transformado digitalmente e sobre as iniciativas do governo federal para apoiar a transformação digital (TD) em estados e capitais brasileiras.

Secretaria de Governo Digital do Ministério da Economia (SGD/ME) e Controladoria-Geral da União (CGU)

3. Interessado: Tribunal de Contas da União

13.1. Ministros presentes: Benjamin Zymler (na Presidência), Augusto Nardes, Aroldo Cedraz, Jorge Oliveira (Relator) e Antonio Anastasia.
13.2. Ministros-Substitutos convocados: Augusto Sherman Cavalcanti, Marcos Bemquerer Costa e André Luís de Carvalho.

JORGE OLIVEIRA

Transcrevo, abaixo, o bem elaborado relatório de levantamento, produzido pela Secretaria de Fiscalização de Tecnologia da Informação - Sefti, acerca dos métodos e critérios que possibilitem a avaliação da qualidade do serviço público transformado digitalmente e sobre as iniciativas do governo federal para apoiar a transformação digital - TD em estados e capitais brasileiras. 
"1. Introdução
Trata-se de fiscalização do tipo levantamento, conforme previsto no art. 238 do Regimento Interno do Tribunal de Contas da União (RITCU) e no art. 1º da Portaria-Segecex 5/2021, autorizada pelo Despacho de 29/9/2021, do Ministro Jorge Oliveira, exarado nos autos do processo administrativo TC Processo 038.637/2021-9 (peça 5) . 
O presente levantamento foi proposto como parte da estratégia de avaliação da transformação digital no setor público que visa contribuir para o aperfeiçoamento e para a modernização do Estado por meio do uso da Tecnologia da Informação, em linha com o Plano Estratégico do TCU 2019-2025, em seu objetivo 48: "Contribuir para a transformação digital do país". 
1.1. Identificação simplificada do objeto de auditoria
Os principais objetos deste levantamento são métodos e critérios de avaliação da qualidade de serviços públicos prestados pelos órgãos e entidades públicos federais na forma digital e aspectos atuais do processo de transformação digital em estados e capitais brasileiras. 
1.2. Objetivos e escopo do levantamento
O primeiro objetivo do trabalho é conhecer métodos e critérios de avaliação da qualidade de serviços públicos que foram transformados digitalmente, para que seja possível propor a elaboração de instrumentos de avaliação da qualidade de serviços prestados pelos órgãos e entidades públicos federais, bem como definir critérios para definir quais serviços devem ser priorizados em futuras avaliações a serem realizadas pelo TCU. 
Esse objetivo atende ao item III da estratégia do TCU para acompanhamento das ações de desburocratização por meio da transformação digital (TD) dos serviços públicos da Administração Pública Federal - APF (Apêndice III) : "Avaliar resultados das ações de desburocratização".  
O segundo objetivo do levantamento é realizar um diagnóstico inicial da TD em estados e capitais brasileiras, em linha com a diretriz 6 da estratégia do TCU de avaliação da TD na Administração Pública (Contribuir para a indução da TD nos demais entes da federação) , e com o item V da referida estratégia (Articulação dos entes dos demais poderes e das demais esferas da federação) (Apêndice III) .  
Espera-se, como resultado deste levantamento, a obtenção do conhecimento necessário para o TCU realizar avaliações da qualidade dos serviços públicos transformados digitalmente em futuras fiscalizações, a fim de contribuir para que os responsáveis pelos serviços (gestores públicos) possam aprimorá-los com base no resultado da avaliação, sobretudo no que diz respeito à experiência do usuário. Espera-se, ainda, traçar um panorama inicial da transformação digital em estados e capitais brasileiras, a fim de compartilhar os resultados obtidos com os diversos stakeholders que atuam para a melhoria dos serviços públicos nesses entes.
1.3. Fiscalizações anteriores do TCU
Com base em diagnóstico que identificou lentidão na implementação das iniciativas de desburocratização com o uso da transformação digital, que constou do relatório que deu origem ao Acórdão 1103/2019-TCU-Plenário (TC Processo 023.283/2018-1, Rel. Min. Vital do Rego) , propôs-se uma estratégia de atuação do TCU para avaliar o tema "transformação digital" na Administração Pública Federal , com o objetivo de contribuir com os esforços de desburocratização envidados pelo Governo Federal para que serviços públicos sejam prestados, predominantemente, na forma digital, de modo a universalizar o acesso e a prover atendimento mais simples e rápido dos usuários, com redução dos custos envolvidos para o Estado e para os cidadãos.
Nesse ínterim, desde o início de 2019, o Governo Federal tem adotado medidas para acelerar o processo de transformação digital dos serviços prestados por órgãos e entidades públicos, o que levou a um aumento significativo de serviços transformados digitalmente. Segundo dados do Portal Gov.br[endnoteRef:2], coletados em 6/4/2022, aproximadamente 74% dos serviços prestados pelo Governo Federal já haviam sido totalmente digitalizados.  [2:  https://www.gov.br/pt-br] 
Além disso, segundo informações colhidas em 29/6/2022 no portal da Estratégia de Governo Digital[endnoteRef:3] (EGD) para os anos de 2020 a 2022, 89% das ações previstas nos planos de transformação digital de 73 órgãos do Governo Federal já haviam sido entregues, o que reforça a percepção de que esse processo está em estágio avançado na APF.  [3:  https://www.gov.br/governodigital/pt-br/EGD2020] 
Cumpre registrar que a Secretaria de Governo Digital do Ministério da Economia (SGD/ME) , na qualidade de órgão central do Sisp (Sistema de Administração dos Recursos de Tecnologia da Informação) , tem sido responsável pela implementação de diversas iniciativas de governo digital que buscam induzir, de forma sistêmica, a transformação digital dos serviços públicos federais. Outro ator importante nesse processo é a Secretaria Especial de Modernização do Estado da Secretaria-Geral da Presidência da República (Seme/SGPR) , que, a exemplo da SGD/ME, possui competências de governança e de gestão da transformação digital no âmbito da APF, atribuídas por meio do Decreto 10.332/2020, que instituiu a EGD 2020-2022.
Concomitantemente a este processo, no âmbito da estratégia definida pelo TCU, foram realizadas fiscalizações sob coordenação da Secretaria de Fiscalização de TI (Sefti) para avaliar as ações de suporte à desburocratização com foco na TD dos serviços, entre as quais fiscalização que avaliou  riscos da implementação da então Plataforma de Cidadania Digital (PCD) , hoje denominada Plataforma gov.br, iniciativa desenvolvida pela SGD/ME para oferecer aos órgãos e entidades da APF mecanismo unificado de oferta de serviços públicos digitais (Acórdão 3145/2020-TCU-Plenário) , e também fiscalização para avaliar os riscos do uso e gestão de plataformas de compartilhamento de dados intragovernamental (Acórdão 2279/2021-TCU-Plenário) , ambos sob a relatoria do Min. Aroldo Cedraz.
Como resultado dessas fiscalizações constatou-se, entre outros achados, que, embora traga ganhos para o usuário em termos de simplificação e facilidade de acesso, a prestação de serviços públicos de forma digital ainda exige, em muitos casos, a presença do cidadão em algumas etapas. Observou-se, ainda, que, apesar de a Plataforma gov.br dispor de funcionalidade para avaliação da qualidade da prestação dos serviços, ainda havia um grande contingente de serviços que não dispunham dessa funcionalidade - mesmo entre os já digitalizados - criando uma prematura percepção de satisfação acima da média quanto à experiência dos usuários com os serviços prestados na forma digital, tendo em vista que o universo de serviços avaliados por meio da plataforma ainda era pequeno (peça 28, p. 2-4) .
Além disso, constatou-se que os serviços digitalizados, em muitos casos, não possuíam integração com outros serviços ou interoperabilidade com as bases de dados do governo, de forma que não poderiam ser considerados efetivamente transformados digitalmente (peça 28, p. 6) . 
Em outra fiscalização concomitante, também decorrente da referida estratégia, a Sefti, em conjunto com a Secretaria de Controle Externo da Administração do Estado (SecexAdministração) , avaliou a governança da TD em prol da desburocratização dos serviços públicos, que deu origem ao Acórdão 1784/2021-TCU-Plenário (Rel.  Min. Vital do Rêgo) .
Durante o trabalho, levantou-se riscos ao processo de transformação digital conduzido pelo Governo Federal, tais como: i) a transformação  não  gerar  o resultado  esperado  em decorrência  de falhas  no levantamento  da jornada  do  usuário,  o  que  pode  prejudicar  a  experiência  do  usuário  com  o  serviço  prestado;  ii)  o  serviço transformado  digitalmente  não  ter sofrido  uma  transformação  propriamente  dita, o  que  pode  levar  a  falhas  na  simplificação   de   serviços   em   função   de   exigências   descabidas   ou   exageradas   e   de   procedimentos  desnecessários  ou redundantes;  e iii)  ocorrência  de  falhas  operacionais  na  prestação  do  serviço  após  a  sua transformação  digital e que antes não existiam (peça 28, p. 8-9) .
De forma a monitorar e a endereçar alguns desses riscos, a estratégia definida pelo TCU também previu trabalhos para avaliar os resultados das ações de desburocratização, em especial aquelas ligadas ao tema "transformação digital". Uma primeira fiscalização nessa linha foi realizada pela SecexAdministração para avaliar a efetivação das estratégias de desburocratização de serviços públicos voltados aos cidadãos, em áreas apontadas como prioritárias pelo Poder Executivo Federal, com foco na experiência do cidadão (Acórdão 419/2021-TCU-Plenário, Rel. Min. Aroldo Cedraz) .
Como resultado desse trabalho, foram identificados problemas no balcão de atendimento digital ao cidadão, tais como deficiências na divulgação da Carta de Serviços nos portais institucionais, deficiências nas informações apresentadas na Carta de Serviços ao Usuário, bem como ausência de avaliações dos serviços em razão da não implementação de ferramenta de avaliação e monitoramento dos serviços, prejudicando a experiência do usuário na interação com os serviços públicos digitais (peça 44, p. 2) . 
Diante dessas constatações e considerando o expressivo percentual de serviços públicos federais já transformados digitalmente, justifica-se o momento atual como oportuno para que o TCU dê continuidade às ações de controle que visem avaliar os resultados das ações de transformação digital dos serviços públicos empreendidas pelo Governo Federal, conforme previsto na estratégia em vigor.
No entanto, mostrou-se necessária a realização de etapa preliminar de levantamento sobre metodologias e critérios para avaliação de qualidade de serviços públicos (em especial aqueles prestados na forma digital) , pois a equipe de auditores da Sefti, unidade que coordena o trabalho, não detinha conhecimentos específicos sobre o assunto.
1.4. Critérios
O presente trabalho utilizou como critérios a legislação atual, sobretudo os normativos relacionados ao regramento da avaliação da qualidade de serviços públicos, assim como metodologias e "frameworks" nacionais e internacionais de suporte ao desenho e à avaliação da qualidade de serviços públicos, listados no Apêndice II, deste relatório. 
A jurisprudência do TCU relacionada ao tema também balizou este levantamento, com destaque para os seguintes julgados: 
	Acórdão
	Tema

	1.469/2017-TCU-Plenário (Rel. Min. Benjamin Zymler) 
	Auditoria operacional para avaliação dos serviços prestados aos cidadãos de forma eletrônica (Governo Digital) 

	1.103/2019-TCU-Plenário (Rel. Min. Vital do Rego) 
	Levantamento das ações de desburocratização de serviços públicos prestados aos cidadãos

	3.145/2020-TCU-Plenário (Rel. Min. Aroldo Cedraz) 
	Riscos envolvidos na implementação das iniciativas estruturantes de transformação digital pelo governo federal, com foco na Plataforma de Cidadania Digital

	2.279/2021-TCU- Plenário (Rel. Min. Aroldo Cedraz) 
	Compartilhamento de dados na Administração Pública Federal, com foco na plataforma Conecta

	419/2021-TCU-Plenário (Rel. Min. Aroldo Cedraz) 
	Efetivação das estratégias de desburocratização de serviços públicos federais com foco na experiência do cidadão

	1.784/2021-TCU-Plenário (Rel.  Min. Vital do Rêgo) 
	Avalição da governança da TD em prol da desburocratização dos serviços públicos

Tabela 1 - Jurisprudência TCU utilizada no presente levantamento
1.5. Métodos utilizados e limitações
O trabalho foi conduzido em conformidade com as Normas de Auditoria do TCU e o Roteiro de Levantamento do TCU, e está alinhado com os princípios fundamentais de auditorias do setor público das Normas Internacionais das Entidades Fiscalizadoras Superiores (ISSAI 100) .
Para cumprir os objetivos definidos, o trabalho foi dividido em cinco tópicos, os quais são descritos de forma resumida a seguir, e, de forma mais detalhada, na Matriz de Planejamento, constante do Apêndice I, deste relatório, elaborada de acordo com o Roteiro de Levantamento, aprovado pela Portaria-Segecex 5/2021:
Visão geral do objeto 
1. Como o objetivo principal deste levantamento é conhecer métodos para avaliação de qualidade de serviços públicos digitais e critérios para seleção dos serviços a serem avaliados, além de panorama da TD em estados e capitais, a visão geral do objeto é o capítulo principal deste relatório. 
2. Nesse sentido, inicialmente consultou-se a legislação aplicável à transformação digital e avaliação de qualidade, levantou-se os principais objetivos da TD em nível federal, estadual e municipal, os setores responsáveis pela TD e mapeou-se as competências e atribuições de TD de serviços públicos em nível federal, estadual e municipal bem como as respectivas partes interessadas. Também foram identificados os principais portais, sistemas, e ferramentas atualmente utilizados para fins de avaliação de qualidade de serviços públicos.
3. Também para traçar um cenário mais atualizado da TD dos serviços públicos em nível federal, a equipe do levantamento também solicitou à SGD a listagem completa dos serviços públicos constantes do portal Gov.br, com informações sobre o público-alvo dos serviços, situação de implementação (digital, não-digital, parcialmente transformado, totalmente transformado) , percentual de etapas digitais do serviço, solução (ex.: balcão, fluxo, própria, peticionamento SEI etc.) , além de dados reais e/ou estimativos sobre a quantidade de solicitações e número de usuários por serviços e dados relativos ao nível de satisfação dos usuários com os serviços.
4. Em seguida, de forma a levantar os principais objetivos destes métodos e suas principais características, foi realizado um breve estudo sobre conceitos e formas de avaliação da qualidade da prestação dos serviços digitais sob a perspectiva do usuário, com base nas referências elencadas no Apêndice II deste relatório, como também em entrevistas realizadas com gestores/técnicos e especialistas em avaliação de qualidade de serviços públicos. 
5. Foram entrevistados gestores e técnicos da SGD/ME, que atuam no processo de avaliação da qualidade dos serviços públicos, que apresentaram o histórico do processo de avaliação de qualidade dos serviços pelo Governo Federal e as características do atual modelo de avaliação da qualidade de serviços. Nessas entrevistas, foram sugeridos aspectos a serem abordados neste trabalho e possíveis critérios para seleção de serviços a serem avaliados. Também foram ouvidos técnicos e gestores da OGU/CGU que atuam junto aos Conselhos de Usuários para obter um melhor entendimento sobre o funcionamento dos Conselhos e sobre como está o andamento das ações destes órgãos.
6. Adicionalmente foram entrevistados especialistas e acadêmicos da área de avaliação de qualidade de serviços, a saber: um pesquisador de unidade acadêmica ITRAC/UnB (que atua em pareceria com a SGD/ME para desenvolver as sistemáticas para avaliação de qualidade de serviços) ; especialistas do Banco Interamericano de Desenvolvimento (BID) , que elaboraram o estudo "Simplificando vidas - qualidade e satisfação com os serviços públicos: estados do Brasil" (BID, 2018) , e outros citados no Apêndice II, pesquisadores do Centro Regional de Estudos para o Desenvolvimento da Sociedade da Informação (Cetic.br) , que elaboraram a pesquisa  "Painel TIC Governo Eletrônico 2019". 
Detalhamento das áreas prioritárias do objeto
Método de avaliação da qualidade de serviços públicos prestados pelos órgãos e entidades públicos federais, em especial no que diz respeito à experiência do usuário 
7. A partir da leitura de documentos e consulta a portais de referência, como o portal do Governo Britânico (Gov.uk) , abordando os principais métodos para avaliação de qualidade relacionados no Apêndice II deste relatório, e da entrevista com técnicos e especialistas, foi elaborada planilha com um resumo das principais características dos métodos estudados (peça 29, p. 1-3) , além de uma breve análise SWOT contemplando pontos fracos/fortes e amaças/oportunidades relativos ao uso de cada método.
8. A título de ilustração, a área do portal Gov.uk que trata da mensuração da satisfação do usuário[endnoteRef:4], declara, como objetivo principal da mensuração (tradução livre do inglês) : [4:  https://www.gov.uk/service-manual/measuring-success/measuring-user-satisfaction] 
Você deve planejar melhorar continuamente a experiência do usuário do seu serviço. Ao rastrear a satisfação do usuário, você pode descobrir o que os usuários pensam sobre o serviço e quais partes dele causam problemas. Isso ajudará você a decidir o que melhorar.
Critérios para seleção dos serviços a serem avaliados 
9. Em relação aos critérios a serem utilizados para selecionar serviços públicos a serem avaliados colheu-se sugestões dos técnicos da SGD/ME e de especialistas entrevistados. Além disso, foram mapeados os serviços mais comumente avaliados nos diferentes estudos e pesquisas, nacionais e internacionais, que foram utilizados como referência deste trabalho. Esses critérios e serviços foram listados de forma resumida em planilha também juntada a estes autos (peça 29, p. 4-7) .
Panorama da transformação digital em estados e capitais do país
10. Para auxiliar na elaboração do panorama de transformação digital em estados e capitais brasileiras foi consultada a legislação pertinente à matéria e mapeados as principais atores e partes interessadas. Complementarmente foram entrevistados técnicos da SGD/ME, a respeito dos conceitos, da normatização e da implementação da Rede Gov.br, que também repassaram a equipe dados atualizados sobre o grau de adesão de entes à Rede.
11. Também foram ouvidos representantes do Grupo de Trabalho para a Transformação Digital nos Governos Estaduais e Distrital (GTD.GOV) , uma parceria entre o CONSAD e a ABEP-TIC[endnoteRef:5], que atuaram na condução da pesquisa e elaboração do decorrente "Índice ABEP-TIC de Oferta de Serviços Públicos Digitais dos Governos Estaduais e Distrital" (2021) , que opinaram sobre aspectos relativos a TD de serviços público, em nível estadual e municipal, e ofereceram subsídios para elaboração do questionário de coleta de informações sobre esse processo (Apêndice IV) .  [5:  CONSAD - Conselho Nacional de Secretários de Estado da Administração; ABEP-TIC - Associação Nacional das Entidades Estaduais de Tecnologia da Informação] 
12. Os conceitos, critérios e métodos que foram estudados neste trabalho são brevemente descritos na seção 3, deste relatório, assim como uma proposta de metodologia de avaliação de qualidade e os critérios adotados para seleção dos serviços públicos a serem avaliados em futuras fiscalizações, com base nas informações colhidas. 
13. Na seção 3 também é descrito, em maiores detalhes, como foi conduzido o trabalho de levantamento de informações sobre a implementação da Rede Gov.br e sobre a transformação digital de serviços públicos no âmbito de estados e capitais, e são apresentados os principais resultados, de forma consolidada.
Limitações 
14. A priori, a principal limitação para a realização do trabalho ocorreu no levantamento de informações sobre a transformação digital de serviços públicos existente nos estados e capitais do país. Isso porque falta competência formal do TCU para requerer informações junto a esses entes, visto que estados e capitais não estão sujeitos à jurisdição da Corte de Contas Federal. No entanto, como se relata na seção 3.3.1, deste trabalho, a despeito de problemas como atrasos e ausência de resposta, em casos pontuais, a grande maioria dos estados e capitais responderam, de forma colaborativa, o questionário aplicado pelo TCU, o que foi possível graças à interlocução das Secretarias do TCU nos Estados (SECs) junto aos gestores estaduais e municipais.
2. Visão Geral
15. Para contextualizar o primeiro objetivo do presente levantamento (conhecer métodos e critérios de avaliação da qualidade de serviços públicos digitais) inicialmente será realizada breve revisão do marco legal relativo ao acompanhamento e avaliação de serviços públicos, bem como apresentação dos principais conceitos e metodologias relacionadas ao tema.  
2.1 Marco legal relativo ao acompanhamento e avaliação de serviços públicos digitais
16. Como referência inicial, a Constituição Federal, em seu art. 37, § 3º, estabelece garantias básicas para os usuários dos serviços públicos:
Art. 37 
[...]
§ 3º A lei disciplinará as formas de participação do usuário na administração pública direta e indireta, regulando especialmente:
I - as reclamações relativas à prestação dos serviços públicos em geral, asseguradas a manutenção de serviços de atendimento ao usuário e a avaliação periódica, externa e interna, da qualidade dos serviços. 
17. Posteriormente, em atendimento ao comando constitucional, foi promulgada a Lei 13.460/2017, que disciplina a participação, proteção e defesa dos direitos do usuário dos serviços públicos da administração pública, sendo aplicável a qualquer órgão ou entidade integrante da administração pública (inclusive indireta) de qualquer dos Poderes da União, dos Estados, do Distrito Federal e dos Municípios, a Advocacia Pública e a Defensoria Pública. 
18. O Decreto 9.094/2017, que regulamentou a referida lei, dispõe sobre a simplificação do atendimento prestado aos usuários dos serviços públicos, prevendo, por exemplo, o compartilhamento de informações e atuação integrada e sistêmica na expedição de atestados, certidões e documentos comprobatórios de regularidade (art. 1º, II e III) , além de instituir os seguintes preceitos para melhorar a experiência do usuário com serviços públicos:
Foco no usuário, e não nos processos administrativos;
Boa-fé na relação com o cidadão - proteção e valorização da cidadania;
Utilização dos meios de informação para construção da segurança jurídica eoperacional "nos bastidores" dos serviços;
Tratamento dos riscos de fraude sem contaminar a boa prestação dos serviços (ouseja, é melhor controlar as fraudes depois que elas ocorrem a dificultar a prestaçãodo serviço para quem precisa dele e acaba não conseguindo acessá-lo) ; e
Estabelecimento e negociação pública de uma "política de riscos" que registre econstrua um ambiente favorável à segurança, inovação e simplificação dos serviços.
19. No que diz respeito à transformação digital dos serviços públicos, reputa-se como marco inicial o Decreto 8.638/2016, que instituiu a Política de Governança Digital (PGD) no âmbito dos órgãos e entidades da APF e referenda a edição da Estratégia de Governança Digital (EGD) (art. 5º) , como forma de orientar e integrar as iniciativas de transformação digital da APF, cuja primeira versão vigeu entre 2016 e 2019. 
20. Ainda em 2016, foi publicado o Decreto 8.936/2016, que dispõe sobre a oferta dos serviços públicos digitais e instituiu a então "Plataforma de Cidadania Digital" (PCD) , atualmente denominada "Plataforma gov.br"[endnoteRef:6] (redação dada pelo Decreto 10.900/2021) , mecanismo unificado de oferta desses serviços pelo Governo Federal. [6:  art. 1º do Decreto 8.936/2016, com redação alterada pelo art. 24 do Decreto 10.900/2021] 
21. Posteriormente, o Decreto 9.319/2018 estabeleceu a Estratégia Brasileira para a Transformação Digital (E-Digital) , composta por cinco eixos habilitadores e dois eixos temáticos. O eixo "Cidadania e Transformação Digital do Governo" (art. 2º, inciso II, alínea "b") tem como um dos principais objetivos: "oferecer serviços públicos digitais simples e intuitivos, consolidados em plataforma única [no caso, a Plataforma gov.br] e com avaliação de satisfação disponível"  (Anexo I, do decreto) .
22. Por sua vez, o Decreto 10.332/2020 revogou o Decreto 8.638/2016, definiu a EGD para o período de 2020 a 2022, e alterou o Decreto 9.319/2018, que estabeleceu a E-Digital, para explicitar que os objetivos definidos no eixo "Cidadania e Transformação Digital do Governo" devem ser alcançados por meio da EGD. Destacam-se, a seguir, os objetivos da EGD 2020-2022 que guardam maior relação com propósitos deste levantamento[endnoteRef:7]: [7:  http://www.planalto.gov.br/CCIVIL_03/_Ato2019-2022/2020/Decreto/D10332.htm#art14] 
um governo centrado no cidadão, que busca oferecer uma jornada mais agradável e responde às suas expectativas por meio de serviços de alta qualidade; e
um governo integrado, que resulta em uma experiência consistente de atendimento para o cidadão e integra dados e serviços da União, dos Estados, do Distrito Federal e Municípios, reduzindo custos, ampliando a oferta de serviços digitais e retira do cidadão o ônus do deslocamento e apresentação de documentos.
23. Em 29/3/2021, foi promulgada a Lei 14.129/2021, que dispõe sobre princípios, regras e instrumentos para o Governo Digital e para o aumento da eficiência pública, conhecida como "Lei do Governo Digital", e que, para esses fins, também elenca princípios e diretrizes (art. 3º) , dentre os quais (com destaques) :
a desburocratização, a modernização, o fortalecimento e a simplificação da relação do poder público com a sociedade, mediante serviços digitais, acessíveis inclusive por dispositivos móveis;
a transparência na execução dos serviços públicos e o monitoramento da qualidade desses serviços;
o incentivo à participação social no controle e na fiscalização da administração pública;
o uso de linguagem clara e compreensível a qualquer cidadão;
a simplificação dos procedimentos de solicitação, oferta e acompanhamento dos serviços públicos, com foco na universalização do acesso e no autosserviço;
o cumprimento de compromissos e de padrões de qualidade divulgados na Carta de Serviços ao Usuário;
24. Quanto ao regramento específico da sistemática de avaliação de qualidade dos serviços públicos digitais, o Decreto 8.936/2016 prevê, como componente da Plataforma gov.br: "ferramenta de avaliação da satisfação dos usuários em relação aos serviços públicos prestados" (art. 3º, IV) .  órgãos e entidades da APF 
25. Na Lei 13.460/2017, por sua vez, há previsão de que a avaliação dos serviços prestados deverá considerar a satisfação do usuário, a qualidade do atendimento e o cumprimento dos compromissos e prazos definidos para a prestação do serviço (art. 23, I, II e III) , e a exigência de publicação de ranking de incidência de reclamações dos usuários (art. 23, § 2º) . 
26. O decorrente Decreto 9.094/2017 regulamenta que a ferramenta de pesquisa de satisfação deve ser utilizada pelos órgãos e entidades federais, disponível no endereço eletrônico www.gov.br/governodigital, e os dados obtidos subsidiarão a reorientação e o ajuste da prestação dos serviços (art. 20, do Decreto 9.094/2017, com a redação dada pelo Decreto 10.332/2020) . 
27. Por fim, foi publicada, pela Secretaria de Governo Digital do Ministério da Economia, a Portaria 548, de 24/1/2022 (Portaria - SGD/ME 548/2022) , que dispõe sobre a avaliação de satisfação dos usuários de serviços públicos e estabelece padrões de qualidade para serviços públicos digitais no âmbito dos órgãos e entidades do Poder Executivo federal, que será abordada com maiores detalhes nos tópicos a seguir.
2.2 Serviços públicos
28. De forma geral, toda atividade realizada pela Administração Pública (AP) deve ter como beneficiário final a sociedade. A realização dessas atividades pode atender a interesses coletivos, como a proteção da soberania ou a segurança pública, mas também pode atender a demandas individuais de cidadãos ou empresas, a exemplo da obtenção de uma certidão ou autorização. 
29. O presente levantamento, no entanto, tem como foco um subconjunto da atividade estatal, denominados pela doutrina do direito administrativo como "serviços públicos individuais ou divisíveis (uti singuli) ", por meio dos quais o Estado, ou quem lhe represente sob o regime de Direito Público, realiza a entrega de um serviço, produto ou benefício a um usuário final, destinado à satisfação da coletividade em geral, mas fruível singularmente pelos administrados.
30. Esses são serviços públicos em que se pode identificar os usuários ou beneficiários finais, sejam pessoas físicas ou jurídicas, além de ser possível mensurar sua utilização de forma individualizada, como, por exemplo, um serviço para "receber o benefício de aposentadoria". Esses serviços compreendem interações entre os usuários e os órgãos fornecedores e o desenvolvimento de procedimentos que permitam gerir as solicitações e acompanhar o processo até a entrega final.
31. No âmbito legal, a Lei 13.460/2017 conceituou serviço público como: "atividade administrativa ou de prestação direta ou indireta de bens ou serviços à população, exercida por órgão ou entidade da administração pública" (art. 2º, II) . Essa definição, no entanto, compreende tanto atividades administrativas, voltadas para organização e funcionamento das estruturas estatais (ex.: realização de um concurso público) , quanto atividades de prestação de bens ou serviços.
32. Para os fins deste levantamento, contudo, são considerados apenas os serviços públicos direcionados ao usuário final, por órgãos ou entidades públicas que prestam serviços diretamente ao público geral, melhor categorizados como "serviços públicos de atendimento", conforme definição adotada em relatório de levantamento realizado pela Sefti, que resultou no Acórdão 1103/2019-TCU-Plenário: 
[...] Serviços Públicos de Atendimento, compreendidos como processos normatizados que realizam a entrega de um produto ou benefício a um usuário final, diretamente ou por meio de intermediários, a partir de uma ou mais interações entre Poder Público e usuários. Neste contexto, usuários são pessoas físicas e jurídicas, de direito público ou privado, que demandam o serviço público do Estado, tais como cidadãos, empresas, associações e cooperativas. Os intermediários são os entes parceiros do órgão corresponsáveis pela prestação do serviço tais como estados, municípios, organizações da sociedade civil, entidades de representação e órgãos da própria União. Por sua vez, interações são entendidas como os momentos de contato entre o Poder Público e os usuários na prestação do serviço, como agendamento, apresentação da demanda, entrega de documentos etc.
33. Em cumprimento ao Decreto 8.936/2016, os serviços públicos federais com essa natureza devem ser cadastrados e mantidos atualizados pelos entes prestadores no portal único Gov.br (art. 4º, II) , site do governo brasileiro que reúne, em um só ponto de acesso, serviços para o cidadão e informações sobre a atuação das áreas do governo, construído sob o ponto de vista do usuário. Em consulta ao referido portal[endnoteRef:8], realizada em 6/4/2022, haviam sido cadastrados 4.938 serviços públicos. [8:  https://www.gov.br/pt-br] 
34. Posteriormente, a partir de um checklist que consta do portal Gov.br[endnoteRef:9], a Portaria - SGD/ME 548/2022 consolidou, com algumas alterações, os cinco principais requisitos que os serviços públicos de atendimento devem atender (art. 3º) : [9:  https://www.gov.br/pt-br/guia-de-edicao-de-servicos-do-gov.br/o-que-e-um-servico/checklist] 
	Necessidade
	objetivo finalístico específico almejado pelo usuário, cuja realização é de competência do órgão e constitui motivação para que o serviço seja prestado

	Suficiência 
	Começa com um objetivo do usuário e termina quando o usuário ou atinge este objetivo ou é informado, de forma final, de que ele não pode obter aquele serviço

	Personalização 
	Atende a cada usuário de forma individualizada, quando este necessita do serviço, com cada instância personalizada para um usuário

	Processo padrão 
	Deve prever etapas a serem seguidas, passo-a-passo, por todos os usuários que desejam obter o resultado do serviço

	Usuário externo ao órgão
	O serviço é sempre diretamente destinado a um usuário externo ao órgão, e não somente à máquina pública

Tabela 2 - Características Serviços Públicos de Atendimento
35. Algumas regras previstas no portal Gov.br[endnoteRef:10] também ajudam a delimitar o que "não é um serviço": [10:  https://www.gov.br/pt-br/guia-de-edicao-de-servicos-do-gov.br/o-que-e-um-servico/checklist] 
Não é uma área do órgão; 
Não é um programa de governo;
Não é um sistema ou site; e
Não é um evento único ou não padronizado.
36. Esses requisitos são importantes para caracterizar quais serviços públicos podem ser objeto de avaliação efetiva por seus usuários, de forma que retratem a experiência individual do usuário e permitam a comparabilidade desses serviços como parâmetro para avaliação da qualidade da atuação governamental.
2.3 Serviços públicos digitais 
37. Nos últimos anos, governos de diferentes países têm adotado a estratégia de prestação de serviços públicos por meios eletrônicos, fenômeno que surgiu no contexto do chamado "Governo Eletrônico" (comumente referenciado pelo acrônimo "e-Gov", em inglês) , que consiste no uso de novas tecnologias de informação e comunicação (TIC) , e particularmente da internet, para o alcance de um governo melhor.
38. Em 2017, a estratégia de Governo Digital executada pelo governo federal brasileiro foi objeto de auditoria operacional conduzida pela Sefti, sob a relatoria do Min. Benjamin Zymler (Acórdão 1469/2017-TCU-Plenário) , em que se traçou a evolução do "governo eletrônico" (e-Gov) para o paradigma atual de "governo digital". 
39. Enquanto os programas iniciais de governo eletrônico tinham o foco em digitalizar serviços e processos existentes, um "governo digital" promove uma transformação radical no sentido de desenvolver novos modelos de serviço explorando totalmente as potencialidades da tecnologia. Desde então, houve a incorporação de novas tecnologias na prestação de serviços públicos. 
40. Os serviços públicos de um "governo digital" ou "serviços digitais", portanto, representam uma evolução dos serviços eletrônicos, podendo ser prestados inteiramente ou parcialmente online, e de forma automatizada, exigindo pouca ou nenhuma intervenção humana. 
41. No Brasil, um "serviço público digital" é legalmente conceituado pelo Decreto 8.936/2016 (art. 2º, II) como: "serviço público cuja prestação ocorra por meio eletrônico, sem a necessidade de atendimento presencial". Importante ressaltar que esses serviços devem cumprir todos os requisitos legais e processuais dos serviços presenciais, ainda que oferecidos por meio de tecnologia eletrônica e digital.
42. Conceito semelhante foi incluído na Portaria - SGD/ME 548/2022 (art. 2º, III) , para se referir a "serviços digitais", que também especificou que um serviço público é considerado digital quando pelo menos uma de suas etapas já tiver sido automatizada, ainda que exija a presença do usuário em uma ou mais etapas de sua prestação. Uma etapa é cada momento do processo padrão do serviço em que o usuário precisa realizar uma ação ou receber uma informação (art. 2º, IV) .
43. Em maio/2022, o portal Gov.br informava que 75% dos serviços públicos cadastrados já eram considerados digitais (cerca de 3.600 serviços) (peça 30) .
2.4 Usuários dos serviços públicos
44. No relatório da auditoria sobre o governo digital, citado no tópico anterior, constatou-se quase todos os países estabelecem o foco no cidadão como um princípio a ser adotado em suas estratégias de governo digital, que diz respeito a pensar o Estado sob a perspectiva do cidadão, e não fazer com que o cidadão precise aprender sobre a estrutura do Estado para ter acesso a serviços públicos ou a benefícios sociais.
45. Nesse sentido, desenvolver serviços digitais orientados ao cidadão implica que os governos saibam quais expectativas e necessidades do usuário final deverão ser atendidas. É condição fundamental, portanto, identificar corretamente quem é o cidadão-usuário, de modo que a avaliação de serviços seja centrada nesse cidadão-usuário, de forma a diagnosticar quais são as expectativas e necessidades que devem ser atendidas. 
46. No Brasil, em termos legais, o "usuário" de serviços públicos é definido pela Lei 13.460/2017 como: "pessoa física ou jurídica que se beneficia ou utiliza, efetiva ou potencialmente, de serviço público" (art. 2º) , e, por seu decreto regulamentador como: "pessoas físicas e jurídicas, de direito público ou privado, diretamente atendidas por serviço público" (Decreto 9.094/2017, art. 1º, parágrafo único) .
47. Como se observa, esses conceitos alcançam tanto pessoas físicas quanto jurídicas que usufruam de serviços públicos, e abrangem situações em que os serviços estão à disposição dos usuários, mas nem sempre são efetivamente utilizados, como ocorre com os serviços de água e esgoto. 
48. No presente trabalho, contudo, são considerados apenas os serviços públicos em que os usuários atuam como clientes nas suas interações com o Estado. Dessa forma, cidadãos (ou empresas) podem receber produtos ou serviços (e.g. remédios, serviços de saúde e educação) , bem como benefícios (e.g. seguro-desemprego) , ou, de outra forma, demandas relativas a exercício de direito ou a cumprimento de dever, conforme definição de "serviço público", que consta do Decreto 8.936/2016 (art. 2º, I) .
49. De forma complementar, no portal Gov.br[endnoteRef:11] o usuário dos serviços públicos de atendimento é definido como: [11:  https://www.gov.br/pt-br/guia-de-edicao-de-servicos-do-gov.br/o-que-e-um-servico/o-que-e-um-servico] 
todo aquele membro da sociedade que possa ser individualizado e tratado como uma entidade única, como uma pessoa, uma empresa, uma organização pública ou privada, uma comunidade ou até mesmo um ente da federação.
50. Entre os direitos básicos desses usuários, a Lei 13.460/2017 prevê (art. 6º) : 
I - participação no acompanhamento da prestação e na avaliação dos serviços;
 (...) 
VI - obtenção de informações precisas e de fácil acesso nos locais de prestação do serviço, assim como sua disponibilização na internet (...) 
51. Dessa forma, a lei assegurou o direito da participação dos usuários no acompanhamento e na avaliação de prestação dos serviços e determinou que o Estado deve levar ao seu público-alvo o conhecimento acerca da existência do serviço e das informações sobre o que precisa ser feito para obter sua prestação, demonstrando prazos e condições de acesso. 
52. Para reforçar essa exigência, a Lei 13.460/2017 também estabeleceu que órgãos e entidades deverão divulgar a chamada "Carta de Serviços ao Usuário", que, segundo o art. 7º do citado normativo, tem por objetivo "informar o usuário sobre os serviços prestados pelo órgão ou entidade, as formas de acesso a esses serviços e seus compromissos e padrões de qualidade de atendimento ao público". 
2.4.1 Usuários dos serviços públicos digitais
53. Ao se considerar especificamente os usuários dos serviços digitais, público-alvo deste trabalho, parte-se da premissa que estes têm a relação com o provedor dos serviços (ente público) facilitada e mais direta, visto que a aplicação de tecnologias digitais aumenta a capacidade de o Governo prover mais e melhores serviços, o que, por sua vez, aumenta a capacidade de os usuários influenciarem na qualidade da prestação dos serviços, principalmente por meio de mecanismos de avaliação. Esses usuários, portanto, tendem a se tornar mais exigentes e mais participativos.
54. Pesquisa cidadã conduzida em 2020 pelo Banco Interamericano de Desenvolvimento (BID) com a temática "Transformação digital dos governos brasileiros" (peça 33) , dividida em três relatórios, ratificou essa tendência. A pesquisa, baseada em entrevistas realizadas em 2020 com 13.250 pessoas maiores de dezesseis anos e distribuídas em todo o território nacional, considerando uma amostra representativa da população brasileira, constatou que "a grande maioria dos cidadãos brasileiros (86%) se sente adaptada ao mundo digital e está conectada (87% com wi-fi em casa, 95% pelo celular) " (peça 33, p. 30) . 
55. O estudo relatou, ainda, a recente aceleração do processo de transformação digital dos serviços, o que, inclusive, fez com que o Brasil fosse classificado entre os vinte países com melhor oferta de serviços digitais em ranking da Organização das Nações Unidas (ONU) em 2020, assim como demonstrou uma significativa adesão a esses serviços por parte dos cidadãos, especialmente em decorrência da recente pandemia de Covid-19. 
56. Por outro lado, também se verificou que, apesar de haver maior satisfação do que insatisfação com os serviços digitais, há diferenças entre os níveis de satisfação dos cidadãos, dependendo da esfera de governo (federal, estadual ou municipal) . Além disso, a experiência relatada com os serviços oferecidos pela iniciativa privada ainda são bem melhores do que a experiência com os serviços públicos, o que mostra que há espaço para aperfeiçoamento. 
57. Outro aspecto levantado por pesquisa elaborada pelo Centro Regional de Estudos para o Desenvolvimento da Sociedade da Informação (Cetic.br) (peça 32) , e corroborado pelos estudos do BID, é que ainda existe uma significativa lacuna digital centrada em grupos socioeconômicos específicos. 
58. Isso porque, com base em dados da pesquisa, observou-se que usuários de baixo poder aquisitivo, especialmente das classes "D" e "E", bem como usuários idosos (com sessenta anos ou mais) , acessaram serviços públicos de forma remota em menor proporção e parte dos usuários citou dificuldades com as tecnologias como motivos para solicitar e não receber benefícios, tais como não conseguir usar o aplicativo da Caixa Econômica Federal e limitações da internet (especialmente nas classes "D" e "E") para ter acesso ao "auxílio emergencial" (peça 32, p. 4) .
59. Ou seja, a despeito dos recentes avanços na oferta de serviços digitais no Brasil, uma série de aspectos ainda não devidamente mapeados, de cunho não somente tecnológico, ainda tem prejudicado a experiência do usuário como recebedor desses serviços.
60. Isso posto, aborda-se, a seguir e de forma resumida, o arcabouço teórico e legal sobre o acompanhamento e avaliação da qualidade de serviços públicos.
2.5.	Conceito e modelos de avaliação de serviços
61. Na literatura consultada no presente levantamento (Apêndice II) , há diversos conceitos e modelos teóricos para avaliação da qualidade de serviços, muitos derivados da avaliação de produtos, todavia não há consenso sobre qual modelo deve ser aplicado, que, em muitos casos, deve ser adaptado ao caso concreto de avaliação.
62. Contudo, por pertinência com os objetivos desse levantamento, adota-se definição extraída da publicação "Avaliação da qualidade de serviços como base para gestão e melhoria de serviços públicos - Módulo 2 Histórico e evolução dos modelos de avaliação de serviço", elaborado pela Escola Nacional de Administração Pública (Enap) em parceria com a Universidade de Brasília (UnB) (peça 35, p. 21) :
A avaliação de serviços é um termo genérico que se refere à investigação (qualitativa e/ou quantitativa) da qualidade do serviço e a satisfação do usuário sobre o que foi prometido (expectativa) versus a experiência concreta durante a jornada de consumo do serviço. Essa investigação pode ser complementada com aferições sobre o processo e a gestão dos serviços e valor (preço/custo) agregados.
63. Também há diversas abordagens de avaliação, entre as quais a abordagem "baseada no usuário", que basicamente tenta determinar se o serviço está atendendo às necessidades do usuário e identificar áreas de melhoria para manter o consumidor de serviços fidelizado ao provedor (no presente caso, o governo) . Considerando o foco na oferta de serviços públicos centrada no usuário, essa foi abordagem adotada neste levantamento.
64. Em termos da evolução metodológica da avaliação de qualidade, adota-se como referência inicial um modelo de avaliação de serviços de mercado baseado nas expectativas do consumidor (Christian Grönroos, 1984) , que ficou conhecido como "Modelo de Qualidade Percebida", baseado na ideia de que a qualidade percebida seria a lacuna entre o serviço esperado (expectativa) e o serviço recebido (desempenho) [endnoteRef:12].   [12: "Avaliação da qualidade de serviços como base para gestão e melhoria de serviços públicos - Módulo 2 - Histórico e evolução dos modelos de avaliação serviço", Enap/2020https://repositorio.enap.gov.br/bitstream/1/6625/2/M%c3%b3dulo%202%20-%20Hist%c3%b3rico%20e%20evolu%c3%a7%c3%a3o%20dos%20modelos%20de%20avalia%c3%a7%c3%a3o%20de%20servi%c3%a7o.pdf] 
65. O modelo também aborda a questão da "qualidade técnica", que diz respeito à qualidade da entrega em decorrência de bons ou maus processos internos, da tecnologia envolvida e das conformidades legais que o provedor possui. Esse aspecto foi posteriormente incorporado ao modelo atualmente vigente de avaliação de qualidade dos serviços públicos federais no Brasil. 
66. Com base nesse modelo, posteriormente foi proposto o SERVQUAL (Parasuraman; Berry & Zeithaml, 1985 e 1988) , que até hoje é o principal modelo de avaliação de serviços centrado no ponto de vista do usuário, apoiado em lacunas existentes entre as percepções do usuário sobre o serviço e o desempenho final do serviço: quanto menor a diferença, melhor é a qualidade do serviço e quanto maior a diferença, pior é a qualidade do serviço. 
67. Os critérios de avaliação utilizados por esses modelos representam fatores críticos da prestação de um serviço ao usuário, pois podem confirmar ou não, as suas expectativas. Na construção do modelo SERVQUAL, por exemplo, critérios que os usuários utilizavam para julgar a qualidade do serviço foram transformados em cinco dimensões de qualidade (compostas em 22 questões) , a seguir ilustradas: 
	Tangíveis
	Avalia localizações físicas, equipamentos e aparência dos funcionários

	Confiabilidade
	Avalia a habilidade de entregar o serviço prometido de forma confiável e correta

	Capacidade de resposta
	A disposição para ajudar os consumidores e fornecer um serviço pronto

	Segurança
	Conhecimento e cortesia dos funcionários e a habilidade em inspirar confiança e confidência

	Empatia
	Cuidado e atenção individualizada que são fornecidas aos consumidores

Tabela 3 - Dimensões originais do modelo SERVQUAL
68. Em estudo posterior, SERVPERF (Cronin & Taylor, 1992) , constatou-se que a qualidade percebida do serviço é um fator que leva a satisfação do usuário e não o contrário, e é uma atitude que pode ser medida diretamente diante do desempenho do consumo do serviço. Não haveria, portanto, a necessidade de se avaliar a lacuna entre a expectativa e o desempenho de serviço.
69. Desde então, outros modelos de avaliação de qualidade dos serviços foram desenvolvidos, mas o que se destaca é que a definição de critérios de avaliação ajudou a mitigar o problema da falta de objetividade dos modelos de satisfação, com o estabelecimento de medidas mais homogêneas, uniformização de procedimentos de coleta de dados e na criação de uma linguagem comum para a área.
2.5.1. Avaliação de serviços públicos
70. Os cidadãos esperam receber serviços públicos de qualidade. E a percepção da qualidade (satisfação) depende não só do serviço fornecido, mas, em grande medida, também da qualidade da gestão do relacionamento com o cidadão ao acessar os serviços, considerando, por exemplo: o tempo gasto, o esforço de deslocamento, a razoabilidade dos requisitos, o atendimento respeitoso, o gerenciamento das reclamações e muitos outros atributos que fazem parte desse relacionamento. 
71. Dessa forma, o uso da avaliação da satisfação do usuário de forma sistemática é importante para a coleta de subsídios para melhoria dos serviços, o que, em última instância, contribui para aumentar o bem-estar da população, além de produzir outras externalidades positivas na relação governo-cidadão tais como:
Dar voz ao cidadão;
Aumentar a confiança nos governos;
Gerar efeito didático sobre gastos públicos;
Aumentar o engajamento do cidadão-usuário; e
Desenvolver a capacidade crítica do cidadão-usuário, entre outros.
72. Conforme o estudo "Experiências internacionais voltadas para a satisfação dos usuários-cidadãos com os serviços públicos"[endnoteRef:13], elaborado pela Enap, em 2001, um efetivo processo de avaliação de satisfação com serviços deve envolver inciativas para (peça 34, p. 5-6) :  [13:  https://repositorio.enap.gov.br/bitstream/1/667/1/Experi%c3%aancias%20internacionais%20voltadas%20para%20a%20satisfa%c3%a7%c3%a3o%20dos%20usu%c3%a1rios-cidad%c3%a3os%20com%20os%20servi%c3%a7os%20p%c3%bablicos.pdf] 
coleta de informações dos usuários das instituições (opiniões, comentários, sugestões, avaliações, reclamações etc.) , utilizando-se instrumentos como: pesquisas de avaliação, workshops com usuários, índices de satisfação do consumidor, ouvidorias e cartas de serviço; e
utilização dessas informações para o aperfeiçoamento da instituição (com a sua utilização no planejamento estratégico da instituição, na revisão de processos de trabalho, na definição de padrões de atendimento, na definição de arranjos institucionais, no desenho de programas de capacitação etc.) , utilizando-se de ferramentas de gestão, tais como: padrões de serviço, benchmarking e Balanced Scorecard (BSC) , entre outras, desde que articuladas com a avaliação da satisfação dos usuários-cidadãos.
2.5.2 Avaliação de serviços públicos digitais
73. No âmbito dos serviços públicos, a simples aplicação de modelos de avaliação de serviços voltados ao mercado, desenvolvidos sob contextos específicos, não é adequada, visto que as motivações dos serviços governamentais são distintas das motivações dos serviços oferecidos pela iniciativa privada. 
74. Além disso, a implementação de novas estratégias na entrega de serviços públicos, como as de governo digital, implica a criação de instrumentos e abordagens diferenciadas para avaliar esses serviços, sejam digitais ou presenciais, como ressaltado em publicação da Enap (citada no parágrafo 85) :
Na esfera pública, à medida que os usuários/cidadãos foram interagindo cada vez mais com os serviços governamentais digitais, a expectativa de uma prestação mais eficaz desses serviços também foi aumentando. Daí a necessidade de existirem modelos de avaliação voltados especificamente para serviços públicos digitais.
75. Com desenvolvimento de novas tecnologias e transformação digital de serviços, emergiram novos modelos adaptados a contextos em que a entrega de serviços possui alguma fase online, e modelos já existentes também foram refinados (ex: D&M, TAM e TAM2 etc.) . Os primeiros modelos eram voltados para avaliação de sites governamentais, como o EGOVSAT (Horan & Abhichandani, 2006) . Depois evoluiu-se para a avaliação dos sistemas governamentais de serviços centrada no cidadão. Um gráfico com a evolução histórica desses modelos é apresentado no Apêndice VI, deste trabalho.
76. O modelo SERVQUAL (parágrafos 90 e 91) , no entanto, continuou sendo utilizado como  referência para elaboração de novas metodologias de avaliação da qualidade dos serviços públicos, inclusive digitais, pois pode ser utilizado para entender as expectativas e percepções dos usuários para fins de sua melhoria, além de poder ser adaptado para qualquer organização, provendo uma estrutura de avaliação.
2.6 Modelo brasileiro de avaliação de qualidade para serviços públicos 
77. Conforme relatado na publicação "Avaliação da Gestão da Qualidade de Serviços Públicos, Um modelo estatístico para a avaliação de serviços públicos federais" (peça 42) , elaborado, em 2019, pelo então Departamento de Experiência do Usuário de Serviços Públicos (Deux) , da SGD/ME, em conjunto com a unidade acadêmica Information Technology Research and Application Center (ITRAC) , vinculada à UnB, a primeira tentativa de estabelecer um padrão na avaliação de serviços no Brasil ocorreu em 2000 com a criação e aplicação da Primeira Pesquisa Nacional de Avaliação da Satisfação dos Usuários dos Serviços Públicos (BRASIL/MPOG, 2000) . 
78. Outra iniciativa foi o Programa Nacional de Gestão Pública e Desburocratização (Gespública) que forneceu avaliações sobre os sistemas de gestão a todas as instituições públicas, com base em um modelo de excelência em gestão pública (2009) . Foram definidos critérios e itens de avaliação padronizados, com um sistema de atribuição de pontos.
79. Posteriormente, o Gespública foi revogado pelo Decreto 9.094/2017, com o objetivo de sanar a sobreposição de programas oferecidos, organizando-os e modernizando-os a partir de novas iniciativas, como a Plataforma de Cidadania Digital (atual Plataforma gov.br) .
80. Com a publicação do Decreto 8.638/2016, previu-se o desenvolvimento de um modelo de qualidade para os serviços públicos federais, contemplando instrumentos de avaliação de satisfação e qualidade de serviço público para apoiar os órgãos prestadores no aprimoramento desses serviços.
81. A construção de um modelo de qualidade dos serviços públicos no Brasil iniciou-se a partir de ampla pesquisa sobre serviços públicos federais de atendimento, realizada em 2018 junto a 249 gestores federais de serviços, alcançando um total de 289 serviços, amostra de serviços que haviam sido inicialmente mapeados no âmbito do Censo de Serviços Federais, realizado em 2017 pelo então Ministério do Planejamento, Desenvolvimento e Gestão (MP) em parceria com a Enap, para identificar os serviços de atendimento e algumas de suas características.
82. Como principal referência metodológica neste levantamento, adotou-se o modelo de Avaliação de Serviços denominado Simplificando Vidas (SV) , que foi elaborado pelo BID, tem como foco a experiência do usuário de serviços públicos e foi desenvolvido especialmente para o contexto do setor público da América Latina (Apêndice II - Pesquisas e Publicações, item b) .
83. O modelo possui dois objetivos principais: medir a qualidade dos serviços públicos transnacionais e apresentar aos gestores ferramentas para melhoria dos serviços e orientações sobre os aspectos da organização que necessitam fortalecimento. Apresenta, ainda, um marco lógico integrado para avaliar a qualidade da gestão de serviços (Visão Interna) e a experiência do usuário desses serviços (Visão Externa) , conforme ilustrado a seguir:

Figura 1 - Modelo teórico SV - dimensões e variáveis da qualidade e a satisfação
Fonte: "Simplificando Vidas, qualidade e satisfação com os serviços públicos estados do Brasil", BID (2018) 
84. Em junho de 2018, também foi organizada uma oficina de avaliação de serviços públicos com gestores de uma amostra de serviços federais para definição das dimensões orientadoras. A oficina subsidiou uma série de definições sobre as pesquisas de avaliação de serviços e sobre as metodologias que seriam construídas para a pesquisa.
85. Com base no Modelo SV/BID e nas informações colhidas no censo de serviços públicos e durante a oficina de avaliação de serviços públicos, no segundo semestre de 2018, a SGD/ME, em parceria com o ITRAC/UnB, apresentou um modelo para avaliação da qualidade em serviços públicos com uma abordagem centrada no usuário, denominado Modelo Brasileiro de Avaliação de Serviços Públicos (Brasp) , conforme descrito no relatório técnico do projeto de pesquisa "Avaliação da qualidade em serviços públicos um modelo para serviços digitalizados, presenciais e parcialmente digitalizados (BRASP) " (peça 41, p. 25-78) .
86. Considerando a perspectiva de Avalição Interna do SV/BID, foi elaborada, no âmbito do Brasp, uma versão inicial da avaliação da "Qualidade Técnica", que visa a melhoria dos serviços prestados ao cidadão a partir da melhoria da gestão interna, consistindo em questionários com itens compreendendo duas dimensões:
Consistência Digital: Modelo de avaliação técnica, que estabelece métricas para melhoria dos serviços. As respostas são do tipo "sim" ou "não", com critérios de pontuação, e respostas numéricas; e 
Experiência do Usuário: desenvolvido com base na Medida Global de Satisfação (MGS) que é uma variação do modelo CSAT[endnoteRef:14] (Customer Satisfaction Score) - com perguntas com escalas/pontuações ou mecanismos mais simples como a escolha de uma figura (como rostos felizes ou zangados, ou um polegar para cima ou pra baixo) - para captar o resultado da experiência do usuário com o serviço no curto prazo, a partir da questão: "Como foi sua experiência com o serviço?", subdividida em três dimensões: Qualidade da Informação, Facilidade na Solicitação e Comunicabilidade/Interatividade. A resposta é associada a uma escala "Likert" de satisfação, de cinco pontos, onde "1" é muito insatisfeito; "2" é insatisfeito; "3" é neutro; "4" é satisfeito; e "5" é muito satisfeito. A análise dos resultados se baseia na média e no desvio padrão. Assim, quanto mais a média se aproximar de cinco pontos, maior é a satisfação do usuário com o serviço. [14:  O CSAT é a técnica mais tradicionalmente utilizada e o mais conhecida. Consiste em apresentar a um usuário uma pergunta onde ele deve responder acerca do seu nível de satisfação com a sua experiência prévia de consumo, suas opções de respostas são aferidas por meio de uma escala ou pontuação, normalmente, de 01 a 05 ou algo bem mais simples ainda como a escolha de uma figura (como rostos felizes ou zangados, ou um polegar para cima ou pra baixo) . O CSAT é mais comumente reconhecido como uma medida da satisfação do usuário. ] 
87. É oportuno esclarecer que a chamada "Experiência do Usuário", referida acima, é um aspecto bastante discutido na literatura da área, sendo referenciada pelo termo inglês "User Experience" ou, mais comumente, pela forma abreviada UX. Segundo definição extraída de material elaborado pela Enap no âmbito do curso "Pesquisa com usuários: como ouvir cidadãos e empresas para melhorar seus serviços", a UX representa: 
o que uma pessoa sente ao interagir com uma organização, seus produtos ou serviços. Isso vai muito além do produto ou serviço em si, abrangendo desde o momento em que a pessoa pensa em adquiri-lo/solicitá-lo, quando procura informações a respeito, até o atendimento pós-compra/pós-serviço.
88. No âmbito dos serviços públicos, descreve o caminho percorrido pelo usuário da solicitação dos serviços à sua entrega. Os pontos de contato para acessar um serviço público, é o que se convencionou chamar de jornada do usuário. A pesquisa de experiência dos usuários objetiva conhecer os pontos de contato e identificar se as etapas podem ser diminuídas, e se a interação pode ser simplificada e melhorada.
89. A partir de informações do curso da Enap: "Pesquisa com usuários: como ouvir cidadãos e empresas para melhorar seus serviços" (2020) (peça 36) , são descritas as características do que seria uma experiência ótima com os serviços públicos para seus usuários (peça 36, p. 19-20) :
Sabem por onde requisitar o serviço e são comunicados com clareza sobre o passo a passo do processo, desde a solicitação até o recebimento;
Não precisam percorrer um número excessivo de balcões, filas ou plataformas digitais. Documentos e processo que podem tramitar sem a intermediação do usuário são tramitados entre órgãos ou entre sistemas que interoperam. O usuário não precisa atuar como "mensageiro do governo";
Encontram canais digitais disponíveis que facilitam a solicitação de serviços;
Apresentam somente o número de documentos estritamente necessários para requisição dos serviços, ou seja, não precisam apresentar informações ou documentos que já estão em posse do governo;
Compreendem bem a linguagem por meio do qual o órgão prestador dos serviços públicos se comunica;
Pagam valor adequado/apropriado para acessar o serviço;
Não precisam despender muito tempo ou esforço emocional para conseguir o serviço;
São informados com clareza e precisão sobre o tempo de espera entre a solicitação e a entrega do serviço;
Conseguem monitorar o andamento do serviço; e
90. Encontram canais de comunicação disponíveis para tirar dúvidas ou reclamar sobre a atuação do órgão no processo. Outro conceito relacionado à experiência do usuário citado no material de referência é o de design da experiência do usuário, que é a criação de serviços levando em conta todos os pontos de contato que o usuário precisa percorrer para acessá-los, mas também buscando responder aos interesses das organizações e considerando a viabilidade técnica de implementação do serviço de acordo com os requisitos do usuário, conforme ilustrado na figura abaixo (peça 36, p. 10) :

Figura 2 - Design da experiência do usuário
Fonte: Curso "Pesquisa com usuários: como ouvir cidadãos e empresas para melhorar seus serviços - Módulo 1" (Enap) 
91. Isso posto, insta relatar que o governo federal, até o fim da elaboração deste relatório, não utilizava, de forma sistemática, qualquer instrumento para fins de avaliação da qualidade dos serviços públicos sob o ponto de vista técnico (o que também compreende a jornada do usuário) . O modelo citado foi utilizado apenas em oficinas com gestores dos serviços para validar e aprimorar o modelo em construção. No entanto, como se analisará no tópico a seguir, a mais recente regulamentação de modelo para avaliação de qualidade dos serviços públicos digitais no Brasil prevê este tipo de avaliação.
92. Quanto a este aspecto, outra importante referência é o framework "Design System", do Governo Federal, que apresenta padrões de interface que devem ser seguidos por designers e desenvolvedores para garantir a experiência única na interação com os sistemas interativos do Governo Federal, hospedados no portal https://www.gov.br/ds/home.
93. Conforme apresentação institucional[endnoteRef:15], o projeto atual é uma evolução do trabalho desenvolvido para a construção da Identidade Digital de Governo (IDG) e da IDG de Serviços, iniciativas que buscavam padronizar os portais dos órgãos públicos federais e alinhar as informações para otimizar a comunicação e simplificar as interfaces de oferta de informações para o cidadão. [15:  https://www.gov.br/ds/introducao/sobre] 
94. A versão mais recente do projeto "Design System" permite realizar download de templates, códigos e componentes, propiciando o reaproveitamento de diferentes elementos necessários ao desenvolvimento de interfaces para fins de aumento da eficiência e da produtividade dos desenvolvedores e designers, além de facilitar o desenvolvimento alinhado à experiência do cidadão, considerando a acessibilidade e a usabilidade dos sistemas. 
95. Para garantir compatibilidade com a segunda dimensão do SV/BID, chamada "Visão Externa" ou "Satisfação Cidadã", também foi incorporado ao Brasp um modelo de avaliação de "Qualidade Percebida", denominado "BR-GOVQUAL" (baseado no modelo SERVQUAL) , que, inicialmente, considerou três modalidades de prestação de serviços públicos: presencias, parcialmente digitais e digitais. 
96. Posteriormente, após coletas de dados em outros órgãos públicos, como o Instituto Nacional do Seguro Social (INSS) , o modelo foi reestruturado, mantendo apenas a análise das variáveis mais gerais, podendo ser aplicado tanto para serviços presenciais, mistos ou digitais, conforme a figura abaixo:

Figura 3 - Dimensões e conceitos do modelo brasileiro de avaliação de serviços
Fonte: Curso "Avaliação da qualidade de serviços como base para gestão e melhoria de serviços públicos" (Enap) 
97. Diferentemente da avaliação da qualidade técnica, este módulo de avaliação da qualidade percebida/satisfação de usuário foi operacionalizado pela ferramenta de avaliação de serviços (API) , a qual devem se conectar os serviços cadastrados no portal Gov.br, por exigência do Decreto 8.936/2016 (art. 4º, V) . A "satisfação do usuário" é avaliada pela questão: "1) Como foi sua experiência com o serviço?", que estabelece um índice global de satisfação do usuário com o serviço, e, uma segunda pergunta: "Por quê?", avalia o atributo de "qualidade percebida" pelo usuário, detalhando a primeira resposta, como apresentado abaixo:

Figura 4 - API para avaliação de qualidade de serviços - portal gov.br
Fonte: Curso "Avaliação da qualidade de serviços como base para gestão e melhoria de serviços públicos" (Enap) 
98. Conforme esclarecido pela SGD/ME, em resposta a ofício de requisição enviado pela equipe de levantamento (peça 10) , na Nota Técnica SEI 56664/2021/ME (peça 16) , a principal referência metodológica para elaboração da ferramenta de avaliação de qualidade foi o Portal Gov.uk, portal centralizado do Governo do Reino Unido, citado no Apêndice II deste relatório. As instruções podem ser acessadas em: https://www.gov.uk/service-manual/measuring-success/measuring-user-satisfaction e https://www.gov.uk/service-manual/service-assessments/get-feedback-page.
2.6.1. Avaliação de satisfação dos usuários de serviços públicos do portal Gov.br e padrões de qualidade para serviços públicos digitais federais (Portaria - SGD/ME 548/2022) 
99. Atualmente, a avaliação dos serviços públicos se insere no contexto de Governo Digital, no âmbito do qual o Decreto 8.936/2016 estabeleceu a avaliação de satisfação dos serviços públicos por meio de ferramenta de avaliação que deve compor a Plataforma gov.br (art.  3º, IV) .
100. O Decreto também prevê a implementação de painel de monitoramento do desempenho dos serviços públicos[endnoteRef:16] (art. 3º, V) , cujo tela inicial é apresentada na figura abaixo, em captura de tela realizada em de 18/4/2022: [16:  https://painelservicos.servicos.gov.br/] 

Figura 5 - Extrato de tela do Painel de Monitoramento de Serviços (Portal gov.br) 
101. Em cumprimento ao referido Decreto, a Portaria - SGD/ME 548/2022, publicada em 24/1/2022, veio dispor, de forma detalhada, sobre a avaliação de satisfação dos usuários de serviços públicos digitais e estabelecer padrões de qualidade para esses serviços no âmbito dos órgãos e entidades do Poder Executivo Federal, formalizando o "Modelo de Qualidade de Serviços Públicos", que se originou do modelo Brasp (BR-GOVQUAL) , brevemente descrito no tópico anterior.  
102. A exemplo do Brasp, o modelo prevê a aferição da qualidade dos serviços públicos em dois eixos:
Avaliação de satisfação dos usuários: o que os próprios usuários dizem sobre a facilidade de uso do serviço, sobre o tempo de resposta e sobre a precisão das respostas obtidas.
Padrões de qualidade dos serviços digitais: abrange a avaliação da aderência do serviço aos parâmetros do governo federal e da experiência do usuário durante a jornada de uso do serviço.
103. Conforme esclarecido no portal Gov.br[endnoteRef:17], a avaliação de satisfação consiste em uma nota em escala de 1 a 5 que o usuário atribui à prestação do serviço, indicando, também, a qual dimensão a nota se refere, de forma semelhante ao modelo Brasp, inclusive quanto às dimensões mínimas: [17: https://www.gov.br/governodigital/pt-br/transformacao-digital/ferramentas/modelo-de-qualidade-dos-servicos-digitais/avaliacao-de-satisfacao-dos-usuarios] 
clareza das informações apresentadas (informações) ;
facilidade de uso e de navegação no site, sistema ou aplicativo (usabilidade) ;
qualidade dos canais de comunicação e atendimento (atendimento) ;
custo ou esforço para obtenção do serviço (esforço) ;
performance, estabilidade e disponibilidade do serviço (confiabilidade) ;
tempo para obtenção do serviço (rapidez) ;
eficácia do processo de requisição do serviço (nova dimensão em relação ao Brasp) .
104. Para disponibilizar a avaliação de satisfação aos usuários, o gestor precisa integrar o serviço às APIs da Plataforma de Avaliação de Serviços do portal Gov.br. Após a integração, o fluxo de solicitação passa a pedir ao usuário que avalie o serviço. O gestor pode escolher em que momento a avaliação de satisfação será feita: depois de uma etapa específica ou ao final da solicitação do serviço. A figura abaixo demonstra o funcionamento da ferramenta, de forma simplificada. As minutas de documentos e a descrição de como deve ser realizada a avaliação de serviços públicos digitais estão disponíveis no manual de uso da API de avaliação e acompanhamento, disponibilizado na internet apenas em formato eletrônico[endnoteRef:18].  [18:  https://manual-avaliacao.servicos.gov.br/pt_BR/latest/.] 

Figura 6 - Funcionamento da Plataforma de Avaliação de Satisfação (simplificado) 
Fonte: Curso "Avaliação da qualidade de serviços como base para gestão e melhoria de serviços públicos" (Enap) 
105. Atualmente, já é publicado, no painel de monitoramento, um ranking de órgãos e serviços, classificados com base nas notas de avaliação de satisfação dos serviços, em que também são divulgadas informações complementares, como o nível de digitalização dos serviços e tempo médio para realização do serviço, entre outras:

Figura 7 - Ranking de avaliação de serviços por órgão/entidade (painel de monitoramento) 
106. Ressalta-se que o portal tem uma limitação de navegação segundo a qual só é possível ver os resultados para serviços individuais ou agrupados, por seleção ou por órgãos, não sendo disponibilizada visualização (ou aba) com ranking geral da qualidade individual dos serviços, na tela inicial do portal.
107. No entanto, segundo o novo modelo de qualidade, três rankings deverão serão divulgados, a partir da nota de avaliação de satisfação dos usuários: (i) por serviço; (ii) por órgão ou unidade gestora; (iii) global. Compete à SGD/ME a criação e divulgação dos rankings, que terá seis meses (a partir da publicação da portaria) para definir e publicar os critérios de validação estatística a partir dos quais os novos rankings serão elaborados. A nota média das avaliações também ficará publicada na página de cada serviço na Plataforma Gov.br. Essa informação pode ser visualizada na página dos serviços já integrados., a exemplo do serviço "Obter a Carteira de Trabalho", na figura abaixo:

Figura 8 - Tela do serviço no portal gov.br com avaliação
108. No entanto, dos seis serviços mais acessados do portal, em acesso de 10/6/2022, listados abaixo, apenas o serviço "Obter a Carteira de Trabalho", acima citado, apresentava alguma avaliação de qualidade, enquanto o serviço Consultar CPF, o mais acessado até então, não possuía, à época, nenhum registro de avaliação no portal, conforme figura a seguir: 

Figura 9 - lista dos serviços mais acessados do portal Gov.br (10/6/2022) 
109. Já a "avaliação dos padrões de qualidade" dos serviços diz respeito à conformidade do serviço a uma série de critérios estabelecidos pela SGD/ME, que são de duas dimensões (também em conformidade com o modelo Brasp) : (a) consistência digital, que aferem se serviços estão em conformidade com as diretrizes de transformação digital do Poder Executivo Federal e a integração com a Plataforma gov.br; (b) e experiência do usuário, que aferem a qualidade da jornada percorrida pelo usuário para acessar o serviço, desde a busca por informação até recebimento da resposta final (art. 15, da Portaria - SGD/ME 548, peça 43) . 
110. Os serviços são avaliados a partir da lista de critérios, sendo que o atendimento ou não atendimento a determinados critérios classifica os serviços em três níveis de padrão de qualidade: mínimo, intermediário e avançado (art. 17, da Portaria - SGD/ME 548, peça 43) . 
111. Os padrões de qualidade serão objeto de avaliação por meio de autodiagnóstico, em questionário a ser disponibilizado pela SGD/ME e respondido pelas unidades gestoras, observando os seguintes princípios: I - simplicidade; II - acessibilidade; III - privacidade; IV - segurança; V - interoperabilidade; e VI - transparência (art. 14, da Portaria - SGD/ME 548, peça 43) .
112. Ressalta-se, por fim, que a Portaria também prevê que outras formas e modelos de avaliação de serviços poderão ser utilizados, complementarmente, a critério dos órgãos e entidades (art. 1º, § 3º, da Portaria - SGD/ME 548, peça 43) .
2.7. Sistema de Ouvidoria do Poder Executivo Federal - SisOuv
113. No que tange ao acompanhamento da qualidade da atuação governamental, também importa destacar que a Lei 13.460/2017 criou o Sistema de Ouvidoria do Poder Executivo federal (SisOuv) , que, de acordo com a Portaria - CGU 581/2021, é responsável por: propor e coordenar ações com vistas a desenvolver o controle social dos usuários sobre a prestação de serviços públicos e facilitar o acesso do usuário de serviços públicos aos instrumentos de participação na gestão e na defesa de seus direitos; e zelar pela interlocução efetiva entre o usuário de serviços públicos e os órgãos e as entidades da administração pública federal responsáveis por esses serviços (art. 3º) .
114. A Portaria também estabelece que a Controladoria Geral da União (CGU) é o órgão central do SisOuv, por meio da Ouvidoria-Geral da União (OGU) , e é responsável pela orientação normativa e pela supervisão técnica das atividades de ouvidoria das unidades setoriais do sistema. 
115. O Fala.BR[endnoteRef:19] é um canal integrado do SisOuv para encaminhamento de manifestações (acesso à informação, denúncias, reclamações, solicitações, sugestões, elogios e pedidos de simplificação de serviços) a órgãos e entidades do poder público. Essas manifestações podem ser analisadas como indicadores de possíveis problemas de qualidade com os serviços, a exemplo da solicitação de simplificação de serviço, apresentada por meio de formulário próprio, que sinaliza que o usuário acha a prestação de um determinado serviço público muito burocrática. [19:  https://falabr.cgu.gov.br/publico/Manifestacao/SelecionarTipoManifestacao.aspx?ReturnUrl=%2f] 
116. O painel "Resolveu !"[endnoteRef:20], ferramenta que reúne informações sobre as manifestações de ouvidoria, recebidas por meio da Plataforma Fala.BR, para o período de 9/12/2014 a 19/4/2022, registrava um total de 2.556.217 manifestações, na Esfera Federal (total de 319 unidades federais) , assim distribuídas: [20:  http://paineis.cgu.gov.br/resolveu/index.htm] 

Figura 10 - Tipos de manifestação - Painel Resolve!
117. O painel também apresenta indicadores de resolutividade e satisfação com o atendimento prestado, conforme avaliação dos usuários:

Figura 11 - Resolutividade e Satisfação - Painel Resolve!
118. Não se realizou uma análise sobre os motivos de os usuários e os indicadores não se referirem somente a experiência com serviços públicos digitais, mas os resultados também retratam um aspecto da qualidade das ações do Governo Federal que afetam diretamente o usuário, e, de acordo com a Figura 11, sinalizavam, na época da elaboração deste relatório, baixo grau de resolutividade das demandas (49% não resolvidas) , bem como indicavam alto grau de insatisfação em relação aos atendimentos prestados (também na ordem de 49%) , considerando a soma dos indicadores "muito insatisfeito" e "insatisfeito". 
2.8. Conselhos de Usuários
119. A Lei 13.460/2017 também estabeleceu a obrigatoriedade da criação de conselhos de usuários por parte dos órgãos e entidades integrantes da administração pública direta e indireta da União, dos Estados, do Distrito Federal e dos Municípios (art.18) . Os Conselhos de Usuários permitem a participação da sociedade na avaliação e na melhoria dos serviços públicos, conectando os usuários aos gestores responsáveis pelos serviços. A estrutura lógica dos Conselhos é representada na figura abaixo (peça 38, p. 6) :

Figura 12 - Estrutura lógica dos elementos do Conselho de Usuários
Fonte: Guia Metodológico de avaliação de serviços públicos por meio da Plat. Virtual (CGU) 
120. No âmbito do Poder Executivo Federal, a lei foi regulamentada pelo Decreto 9.492/2018, que estabeleceu que cada um dos órgãos integrantes do Poder Executivo Federal "criará um ou mais conselhos de usuários de serviços públicos, os quais não poderão exceder a quantidade de serviços previstos na Carta de Serviços ao Usuário" (art. 24-C) . Os Conselhos são supervisionados pela OGU/CGU (art. 24-E) , órgão central do SisOuv.
121. Qualquer cidadão pode ser conselheiro, bastando voluntariar-se por meio da Plataforma virtual do Conselho de Usuários de Serviços Públicos[endnoteRef:21]. Um usuário pode ser conselheiro de um órgão (tornando-se conselheiro de todos os serviços do órgão e recebendo todas as enquetes lançadas pelo órgão relacionadas a qualquer um de seus serviços) ou conselheiro de serviços públicos específicos. [21:  https://conselhodeusuarios.cgu.gov.br/inicio] 
122. Em resposta ao Ofício de Requisição 2-551/2022-Sefti (peça 26) , a OGU/CGU esclareceu que orienta os órgãos e entidades a fazerem o chamamento de usuários para compor os seus conselhos, e já realizou dois chamamentos de voluntários junto aos usuários da Plataforma Fala.BR, um que abordou todos os Conselhos de Usuários da Plataforma e outro voltado especificamente para os serviços da CGU.
123. Também informou que até 31/1/2022, de 4.428 serviços cadastrados na plataforma e aptos a receberem conselheiros, 1.748 serviços haviam sido objeto de engajamento individualizado, por 5.483 conselheiros e 7.499, se engajaram na opção "todos os serviços do órgão", em um universo de 298 órgãos/entidades. 
124. Os serviços aos quais o conselheiro está vinculado poderão variar de acordo com a evolução de carta de serviços do órgão: a cada novo serviço criado pelo órgão na Plataforma Gov.br, automaticamente o usuário torna-se conselheiro deste novo serviço.
125. A partir de planilha encaminhada pela CGU (peça 39) , na tabela a seguir são relacionados os quinze órgãos com o maior número de conselheiros cadastrados até 31/1/2022, que, apesar de representar apenas 5% do conjunto de entes federais, agregam em torno de 44% dos conselheiros existentes: 
	Órgão 
	Conselheiros

	CGU - Controladoria-Geral da União
	791

	MEC - Ministério da Educação
	629

	MS - Ministério da Saúde
	555

	INSS - Instituto Nacional do Seguro Social
	547

	DPF - Departamento de Polícia Federal
	545

	ME - Ministério da Economia
	431

	MCIDADANIA - Ministério da Cidadania (Desenvolvimento Social e Esporte) 
	397

	IFSP - Instituto Federal de Educação, Ciência e Tecnologia de São Paulo
	378

	CEX - Comando do Exército
	250

	UNB - Fundação Universidade de Brasília
	206

	MAPA - Ministério da Agricultura, Pecuária e Abastecimento
	193

	BACEN - Banco Central do Brasil
	189

	ANS - Agência Nacional de Saúde Suplementar
	188

	ANVISA - Agência Nacional de Vigilância Sanitária
	182

	ANATEL - Agência Nacional de Telecomunicações
	180

Tabela 4 - Conselheiros por órgãos (até 31/1/2022) 
Fonte: elaboração própria, a partir de dados de planilha encaminhada pela CGU.
126. Muitos órgãos e/ou serviços individuais, todavia, ainda dispõem de poucos ou nenhum conselheiro cadastrado na plataforma, a exemplo de várias Universidades Federais e Institutos Federais de Ensino, e seus respectivos serviços.  
127. Ainda, segundo a OGU/CGU, enquanto a ferramenta de avaliação de qualidade do portal Gov.br possui foco na avaliação da satisfação imediata e na prospecção de relações com dimensões da qualidade percebida do usuário, o Conselho de Usuários oferece meios para que as hipóteses quanto às soluções de desenho de serviço sejam testadas, no que se refere ao seu impacto na qualidade percebida desse serviço pelo usuário.   
128. Os conselheiros podem auxiliar na melhoria dos serviços de duas formas principais: (i) na resposta a consultas elaboradas em conjunto com os gestores e aplicadas pela ouvidoria e (ii) na proposição de ideias para melhorar os serviços, as quais poderão ser comentadas e apoiadas pelos demais conselheiros. 
129. A plataforma permite a geração de enquetes de consulta e de pesquisa para coleta de dados estruturados sobre a percepção dos usuários acerca dos serviços públicos. As consultas são encaminhadas pela ouvidoria e respondidas pelos conselheiros de um determinado serviço; e, as pesquisas, podem ser encaminhadas para qualquer conjunto de pessoas, a depender dos critérios adotados pela unidade setorial de ouvidoria. A figura abaixo, extraída do guia da CGU, relaciona as principais diferenças entres esses instrumentos (peça 38, p. 28) :

Figura 13 - Diferenças entre as Consultas e as Pesquisas
Fonte: Guia Metodológico de avaliação de serviços públicos por meio da Plat. Virtual (CGU) 
130. Até 31/1/2022, haviam sido publicadas enquetes de consulta para 442 serviços, por 53 órgãos e entidades públicas federais, sendo que, nessa data, 240 permaneciam abertas para a participação dos conselhos e 202 já se encontravam encerradas (a grande maioria em dezembro de 2021) . Segundo orientação da Portaria - CGU 581/2021, todos os serviços de um órgão devem ser objeto de uma enquete de consulta pelo menos uma vez em um ciclo de quatro anos.
131. No entanto, mesmo órgãos com uma grande quantidade de conselheiros cadastrados ainda apresentam pequena quantidade de enquetes registradas na plataforma, como exemplificado a seguir:
	Órgão 
	Conselheiros
	Enquetes

	MS - Ministério da Saúde
	555
	2

	INSS - Instituto Nacional do Seguro Social
	547
	2

	ME - Ministério da Economia
	431
	5

Tabela 5 - Número de enquetes de serviços por órgãos
Fonte: elaboração própria, a partir de dados de planilha encaminhada pela CGU.
132. Em relação às propostas de melhoria de serviços, a CGU informou que, até 31/1/2022, haviam sido cadastradas 69 propostas de melhorias, na Plataforma Virtual do Conselho de Usuários. No entanto, até o fim da elaboração deste relatório, nenhuma proposta havia sido sinalizada pelas ouvidorias como atendida.
133. Pertinente registrar que "implementar ações de melhoria advindas do Conselho de Usuários de Serviços Públicos, quando couber" é um dos critérios adotados pela Portaria - SGD/ME 548/2022 para classificar um serviço no "nível avançado" de qualidade, em termos da experiência do usuário. 
134. Por fim, a CGU também esclareceu que não dispõe de informações relativas à implementação de conselhos de usuários nos âmbitos estadual e municipal, também exigência da Lei 13.460/2017, mas realiza ações de fomento à criação de ouvidorias, no âmbito da Rede Nacional de Ouvidorias, coordenada pela OGU/CGU, como a oferta de capacitação aos entes interessados (peça 27, p. 2) . 
135. Esse aspecto, em particular, foi levantado em questionário utilizado pela equipe de fiscalização para traçar breve panorama da TD em estados e capitais, tratado na seção 3.3 deste relatório.
3. Detalhamento das áreas prioritárias do objeto
3.1 Método para avaliação de serviços públicos digitais
136. Com base na análise da literatura especializada e de métodos, técnicas e frameworks descritos na visão geral desse trabalho, contatou-se que, para fins de uma avaliação mais fidedigna sobre a qualidade de serviços públicos digitais, objeto deste levantamento, há convergência sobre a necessidade de avaliar tanto aspectos internos ou de "qualidade técnica" da oferta dos serviços, bem como aspectos externos ou da "experiência do usuário" (satisfação/qualidade percebida) com a utilização desses serviços.   
137. Esses aspectos podem ser avaliados utilizando-se abordagens quantitativas ou qualitativas, ou uma combinação destas. No quadro abaixo, extraído do material do curso "Pesquisa com usuários: como ouvir cidadãos e empresas para melhorar seus serviços - Módulo 1", elaborado pela Enap, apresentam-se benefícios e riscos dessas abordagens:

Figura 14 - Abordagem quantitativa x Abordagem qualitativa
Fonte: Curso "Pesquisa com usuários: como ouvir cidadãos e empresas para melhorar seus serviços - Módulo 1" Enap:
138. Considerando que, para fins de avaliação da qualidade técnica da oferta dos serviços públicos digitais busca-se medir uma realidade objetiva, a partir de parâmetros técnicos previamente definidos, como custo ou esforço para obtenção do serviço, propõe-se adotar uma abordagem quantitativa para avaliações de qualidade de serviços públicos a serem realizadas em futuros trabalhos pelo TCU.
139. Adotando-se essa abordagem, a fim de facilitar a análise dos dados coletados, entende-se apropriado o uso da técnica de survey (ou pesquisa) , pois, conforme definição contida no material do curso "Pesquisa com usuários: como ouvir cidadãos e empresas para melhorar seus serviços - Módulo 1", elaborado pela Enap:
Survey é uma técnica de pesquisa que permite o alcance de muitas pessoas, pois seu formato facilita a parametrização e a análise estatística dos resultados. Ela pode ser realizada presencial ou remotamente, quando é recomendável a utilização de plataformas online de pesquisa. 
140. Para fins de operacionalização da pesquisa, é possível a utilização de questionário com perguntas fechadas, por intermédio de uma plataforma online de pesquisa, a exemplo do LimeSurvey.
141.  Essa também é a sistemática prevista na Portaria - SGD/ME 548/2022 para avaliação da "Consistência Digital" dos serviços públicos digitais, avaliada em conformidade com uma lista de padrões de qualidade, que deve ser aferida mediante "autodiagnostico" aplicado pelos próprios gestores dos serviços.
142. Segundo a portaria, deverão realizar o autodiagnóstico, ao menos uma vez ao ano (art. 23, I a III, peça 43) :
serviços vinculados a sistemas críticos (nos moldes do Acórdão 2.077/2019-TCU-Plenário) quando tiverem nota de avaliação de satisfação inferior a 4,5 por três meses consecutivos;
serviços não vinculados a sistemas críticos - quando tiverem nota de avaliação de satisfação inferior a 4 por três meses consecutivos;
serviços muito acessados na plataforma Gov.br (50 mil visualizações únicas ou mais) e que não estejam integrados [às ferramentas da plataforma] ou não possuam número relevante de avaliações de satisfação dos usuários.
143. Os parâmetros estão relacionados no endereço: https://www.gov.br/governodigital/pt-br/transformacao-digital/ferramentas/modelo-de-qualidade-dos-servicos-digitais/padroes-de-qualidade-para-servicos-publicos-digitais, e a aderência ou não aos parâmetros define o nível de qualidade do serviço: mínimo, intermediário ou avançado.
144. A priori, entende-se que o modelo de qualidade de serviços digitais adotado pelo Governo Federal, por meio da Portaria - SGD/ME 548/2022, é suficientemente robusto por estar calcado em boas referências nacionais e internacionais de avaliação de qualidade de serviços públicos, algumas dais quais citadas no Apêndice II, deste trabalho. 
145. Outro fator que atesta a confiabilidade do modelo é o fato de estar a cargo inicial do então Departamento de Experiência do Usuário de Serviços Públicos (DEUX) , e, posteriormente, dos departamentos que o sucederam no âmbito da SGD/ME, os quais têm vasta experiência em implementar instrumentos para acompanhar e avaliar a experiência do usuário de serviços públicos federais no Brasil, inclusive tendo realizado mais de 40 pesquisas qualitativas com usuários de serviços públicos ao longo de 2019 e 2020, entre outras iniciativas, algumas das quais relacionadas no relatório técnico elaborado pelo então DEUX/SGD: "Avaliação da Gestão da Qualidade de Serviços Públicos, um modelo estatístico para a avaliação de serviços públicos federais" (peça 42, p. 9-41) .
146. Também se corrobora a estratégia da SGD/ME de, a partir da coleta sistemática e periódica de dados de resultados de avaliações de qualidade, divulgar ranking dinâmico da qualidade dos órgãos na prestação dos serviços, bem como dos respectivos serviços prestados, a serem classificados em três diferentes níveis de qualidade, o  que, especialmente no médio e longo prazo, induzirão a melhoria da qualidade dos serviços públicos digitais, tanto, em termos do aspecto do desenho de processos internos que os suportam, como em termos da experiência do usuário com os serviços.
147. Contudo, apesar de a qualidade dos serviços já estar sendo monitorada pelo menos desde 2019, com a consolidação do uso da ferramenta de avaliação de qualidade desenvolvida pela SGD/ME para os serviços públicos de atendimento disponíveis no portal Gov.br, argumenta-se que, como o novo modelo entrou em vigor oficialmente apenas em janeiro de 2022, ainda dependerá de vários ciclos de execução, para que gere resultados que retratem de forma mais fidedigna o status atual e a evolução da qualidade da prestação dos serviços, em nível federal. Por conseguinte, ainda demorará para que a aplicação dessa sistemática de avaliação reforce, de forma continuada e efetiva, a melhoria dos serviços digitais prestados pelos órgãos/entidades da APF.
148. Ademais, apesar de ter se constatado melhoria na percepção da qualidade da prestação de serviços públicos, em decorrência da sua paulatina transformação digital, ainda se observa insatisfação  frequente dos cidadãos em relação ao atendimento do governo federal, como apontado nos parágrafos 152 a 153., Além disso estudos citados na parte introdutória deste relatório sinalizam que aspectos da experiência dos usuários com os serviços digitais (como a forma de acesso) , especialmente os de classe menos favorecida, ainda não são pouco utilizados como subsídios para melhoria dos serviços.
149. Aduz-se que, conforme dados do painel de monitoramento de serviços (figura abaixo) , atualizados até 21/4/2022, apesar de já terem sido cadastrados 4.956 serviços no portal Gov.br, dos quais 88% já são considerados total ou parcialmente digitalizados, os quais, por exigência do Decreto 8.936/2016 (art. 4º, V) , já deveriam estar integrados à ferramenta de avaliação de satisfação dos usuários desde 30/6/2021, apenas 727 serviços (menos de 15%) já haviam sido avaliados em algum momento por seus usuários.

Figura 15 - Dados consolidados - Painel de Monitoramento de Serviços (até 21/4/2022) 
150. Além disso, conforme dados encaminhados pela SGD/ME (itens não digitalizáveis anexados à peça 21) , em resposta ao Ofício 722/2021-TCU-Sefti, que encaminhou o Ofício de Requisição 1-551/2021-Sefti (peça 10) , atualizados até 30/11/2021, dos 727 serviços públicos que foram avaliados pelos usuários até então, apenas 320 são direcionados exclusivamente ao cidadão e são considerados parcial ou completamente digitais, representando apenas 6 % dos serviços públicos cadastrados no portal Gov.br (cerca de 4.900 serviços) . 
151. Outro aspecto é que, apesar de a nota média de avaliação dos serviços ser relativamente alta (4,26) , o que também se observa na amostra de serviços somente voltados ao cidadão e com algum grau de digitalização, 119 serviços (cerca de 37%) apresentam nota inferior a "4", parâmetro  estabelecido na Portaria - SGD/ME 548/2022 como limite mínimo de qualidade para serviços não vinculados a sistemas críticos, situação que, se persistir por um período consecutivo de três meses, demanda a realização de um autodiagnóstico do serviço por parte do órgão.
152. Ademais, alguns aspectos podem distorcer a avaliação dos serviços. Em vários casos, não há uma quantidade significativa de respostas aos formulários apresentados relativas a uma ou mais etapas das demandas de um serviço, mesmo porque não é obrigatória e realização da avaliação para que se conclua a prestação do serviço. No caso do serviço "Solicitar Extrato Contribuição (CNIS) ", por exemplo, foram apresentados, até 30/11/2021, 2.857.871 formulários para avaliação de uma ou mais etapas do serviço, mas apenas 250.901 foram efetivamente respondidos pelos usuários, ou seja, uma taxa de reposta menor que 9%. O que também se constata em outros serviços com grande demanda.
153. Também não há como saber, a partir dos dados coletados, em que etapa do serviço foi apresentado o formulário de avaliação ao usuário, pois, apesar de usualmente ser apresentando somente ao final da prestação do serviço, também pode ser implementado pelo gestor do serviço em uma ou mais etapas intermediárias do serviço, ou somente em etapas intermediárias, o que dificulta o mapeamento de quais etapas da prestação podem estar influenciando, positivamente ou negativamente, na avaliação final do usuário.
154. Em adendo, o painel de monitoramento também apresenta uma elevada taxa de insatisfação acumulada com a suficiência das informações apresentadas para prestação dos serviços (45,4%) , aspecto que também é perguntado ao usuário do serviço ao responder o formulário de avaliação de qualidade dos serviços.
155. Considerando o exposto e que o TCU tem executado estratégia em prol da melhoria da TD dos serviços públicos, que possui uma de suas vertentes voltadas à avaliação dos resultados das ações de desburocratização, vislumbra-se oportunidade de o TCU, baseado na sistemática adotada pela SGD/ME, para avaliar, de maneira complementar, a qualidade das entregas de serviços públicos relevantes, de acordo com critérios estabelecidos na seção 3.2 deste relatório, bem como validar aspectos do modelo de qualidade adotado pelo Governo Federal.
156. O propósito, no entanto, não é compor um ranking de qualidade de serviços ou de classificar os serviços em níveis de qualidade, mas, sim, levantar e correlacionar em que medida aspectos técnicos da oferta de serviços públicos digitais relevantes do ponto de vista do cidadão são suficientes para garantir uma boa experiência dos usuários com os serviços, bem como avaliar se os resultados das avaliações de qualidade junto ao usuários tem proporcionado efetiva melhoria dos serviços.
157. A proposta também é convergente com a estratégia mais abrangente de avaliação de qualidade de serviços pelo Poder Executivo federal, estabelecida pela Portaria - SGD/ME 548/2022, visto que, apesar de não vincular a atuação do TCU, previu, no § 3º de seu art. 1º, que outras formas e modelos de avaliação de serviços poderão ser utilizados, complementarmente, a critério dos órgãos e entidades de que trata o caput.
158. A realização de avaliação da qualidade de serviços públicos digitais, por parte do TCU, se justifica, ainda, porque outros mecanismos governamentais de acompanhamento e reforço da qualidade dos serviços públicos, apesar de oportunos, ainda são incipientes, como os Conselhos de Usuários, que foram brevemente analisados na seção 2.8, deste relatório. 
159. Portanto, com base em subconjunto dos padrões de qualidade técnica do modelo de qualidade dos serviços públicos digitais do Governo Federal, relacionados no endereço: https://www.gov.br/governodigital/pt-br/transformacao-digital/ferramentas/modelo-de-qualidade-dos-servicos-digitais/padroes-de-qualidade-para-servicos-publicos-digitais, bem como em requisitos do modelo SV/BID, considera-se oportuna a utilização da técnica de survey, com base na aplicação de questionário eletrônico junto a gestores de serviços públicos digitais, com os seguintes itens de avaliação:
Tabela 6 - Minuta de questionário para avaliação da qualidade técnica de serviços públicos digitais
	Questões
	Respostas (sim/não) 
ou preenchida com o item solicitado
	Justificativas
 (se a resposta for negativa) 
e/ou outras observações

	Qual o tempo médio necessário para consumir o serviço - processo completo (se o gestor dispuser da informação) ?
		
	Qual o custo operacional de prestação do serviço, ainda que por estimativa (se o gestor dispuser da informação) ?
		
	O serviço exige quantas interações? 
		
	Quantas etapas do serviço são presenciais?
		
	Quantos documentos são necessários para solicitar o serviço?
		
	O serviço está integrado ao Login.Br?
		
	O serviço adota o Design System do Governo Federal?
		
	O serviço está integrado à ferramenta de avaliação de satisfação do usuário?
		
	O serviço obtém, de forma automática, dados necessários à solicitação do serviço que já estejam disponíveis para o Poder Executivo Federal?
		
	Foi realizada alguma simplificação ou melhoria do serviço com base em propostas apresentas no portal Fala.Br ou na Plataforma Virtual dos Conselhos de Usuários? Citar quantas e quais, se houver.
		
160. Em relação à avaliação da experiência do usuário, por requisição da equipe de levantamento, o DEUX/SGD, compilou uma lista dos problemas que, com maior frequência, foram observados em mais de quarenta pesquisas qualitativas com usuários de serviços públicos ao longo de 2019 e 2020 (peça 16, p. 7-8) , que são relacionados abaixo:  
Tabela 7 - Problemas frequentes dos usuários na interação com serv. públicos
	Aspecto
	Problema

	Propósito
	Alcance da solução ou regras do serviço não estão claros nos meios digitais ou nos balcões presenciais. Incômodo para o usuário: não sabe como funciona o serviço; não recebe ou não encontra orientações claras sobre como acessar o serviço.

	Linguagem
	Linguagem rebuscada, mensagens confusas, excessivamente técnicas ou reproduzindo complexidade das normas; ausência de orientação e de ajudas contextuais. Incômodo para o usuário: Não compreende palavras, textos e mensagens dos canais digitais.

	Comunicação
	Falta de canais diretos de comunicação e de atendimento para tirar dúvidas e resolver problemas (central telefônica, "fale conosco", chatbot) . Incômodo para o usuário: Não saber a quem contatar ou procurar em caso de dúvidas ou necessidade de suporte.

	Onerosidade
	Demanda excessiva de informações, inclusive daquelas de que o Estado já dispõe; solicitações repetidas de informações, mesmo daquelas que não são necessárias ao serviço. Incômodo para usuário: Precisa fornecer dados desnecessários e repetidas vezes aos órgãos públicos.

	Falta de feedback
	Falta de retorno ao usuário, que fica sem saber sobre: ponto do fluxo em que se encontra; status da solicitação; seu histórico; suas pendências. Incômodo para usuário: Não saber em que ponto está sua solicitação, nem o que deve fazer no fluxo.

	Lógica de silos
	Jornada do usuário, ou seja, etapas do serviço ou da solução tecnológica compartimentadas, refletindo a divisão de tarefas dos órgãos da burocracia, e não as necessidades dos usuários. Incômodo para usuário: Ter que percorrer muitas etapas em canais ou órgãos diferentes para conseguir o que quer.

	Usabilidade
	Fluxos de navegação pouco intuitivos; design carregado, sem identidade visual, com textos em excesso e botões com rótulos confusos e pouco visíveis. Incômodo para usuário: Enfrentar navegação complicada nos canais digitais, com visual carregado e excesso de informação; muitos cliques até encontrar o que precisa.

	Pulverização
	Muitos aplicativos de serviços excessivamente específicos, sem propósito e benefícios claros; aplicativos não disponíveis para smartphones antigos ou com baixa capacidade de processamento. Incômodo para o cidadão: baixar vários aplicativos que poderiam estar juntos; precisar baixar aplicativos que não são suportados por seu celular, por falta de memória ou de capacidade de processamento.

161. Além dos problemas frequentes, em resposta ao Ofício de Requisição 1-551/2021-Sefti, na Nota Técnica SEI 56664/2021/ME (peça 16) , a SGD/ME fez sugestões para um protocolo de pesquisa de satisfação, em relação à experiencia dos usuários com os serviços públicos digitais, listados abaixo:
Identificar o grau de satisfação em relação aos serviços transformados;
Detalhar motivações para as visões positivas e negativas;
Levantar propostas dos usuários sobre eventuais aprimoramentos; e
Analisar o tempo necessário para o usuário consumir o serviço (processo completo) ; e
Analisar o custo para o usuário consumir o serviço (processo completo) ;
162. Portanto, serão considerados esses aspectos para fins de avaliação de satisfação e da qualidade percebida pelo usuário de serviços públicos digitais, que serão selecionados de acordo com os critérios a serem definidos no tópico a seguir.
163. Para realizar o levantamento desses aspectos, entende-se que é necessário aprofundar o entendimento do contexto de uso e da experiência do usuário, razão por que se propõe adotar uma abordagem qualitativa, utilizando a técnica de grupos focais, já que é apropriada para atingir esses objetivos, como se observa da definição extraída do material do curso "Pesquisa com usuários: como ouvir cidadãos e empresas para melhorar seus serviços - Módulo 1", elaborado pela Enap:
Os grupos focais são utilizados para descobrir o que um grupo de pessoas pensa sobre determinada questão. O objetivo é reunir pessoas que tiveram alguma experiência comum e motivá-las a conversar. O pressuposto é que as trocas e o diálogo farão emergir relatos de suas experiências e depoimentos de suas opiniões. É uma técnica que auxilia a equipe de pesquisa na investigação de crenças, valores, atitudes e opiniões de um grupo. Também pode dar suporte à geração de hipóteses sobre a aceitação de determinados produtos e serviços.
164. Outra vantagem do uso dos grupos focais é que essa técnica possibilita avaliar, de maneira mais ampla, em que medida aspectos socioeconômicos (tais como escolaridade, faixa de renda, faixa etária etc.) dos usuários têm impactado sua experiência com os serviços públicos, sendo que esses aspectos não são abordados de forma explícita pelo modelo de qualidade de serviços digitais adotado pelo Governo Federal. 
3.2 Critérios para seleção dos serviços a serem avaliados
165. Até o fim da elaboração deste relatório de levantamento, segundo dados do painel de serviços, quase cinco mil serviços constavam do portal gov.br para serem acessados pelos usuários, sendo que cerca de 77% desses serviços eram considerados totalmente digitais. Diante do elevado quantitativo de serviços disponíveis, foi necessário estabelecer critérios para priorizar quais serviços deveriam ser avaliados pelo TCU, de modo que o resultado dessas avaliações tenha maior impacto em termos de simplificação e de redução de custos para os usuários, em especial para os cidadãos.
166. Nesse contexto, informa-se inicialmente que a versão atual do Decreto 8.936/2016, exige, no mínimo, a publicação das seguintes informações para cada serviço prestado por órgão ou entidade da administração pública federal: a) volume de solicitações; b) tempo médio de atendimento; c) nível de satisfação dos usuários e d) número de solicitações de simplificação relativas ao serviço.
167. Em resposta ao Ofício de Requisição 1-551/2021-Sefti, na Nota Técnica SEI 56664/2021/ME (peça 16) , a SGD/ME sugeriu os seguintes critérios para priorização de serviços a serem avaliados pelo TCU:
Número de solicitações: a demanda por dia pode ser utilizada como critério para identificar os serviços que demandam maior atenção;
Público-alvo: Abrangência (serviços que atendem um grande volume de cidadãos) e temática (faz parte de uma política prioritária, ex: social, empreendedorismo etc.) ; e
Nível atual de satisfação: serviços com histórico de baixa avaliação podem ser priorizados na análise.
168. Procurando compatibilizar os critérios sugeridos pela SGD/ME, tanto de forma expressa na referida Nota Técnica, como em entrevistas com a sua equipe, as informações disponíveis sobre os serviços que foram encaminhadas pela Secretaria, bem como o julgamento profissional da equipe do TCU, que tem participado diretamente de trabalhos relativos à Estratégia em prol da TD dos serviços públicos, foram estabelecidos critérios de seleção de serviços a serem avaliados, conforme listado nos parágrafos seguintes.  
169. Demanda dos serviços, utilizando como parâmetros:
Número de consulta dos serviços no portal Gov.br;
Demanda por ano (levantada para fins do modelo de custos da SGD/ME) ; e
Número de solicitações dos serviços que foram automatizados na plataforma da SGD/ME. Essa informação se refere somente aos serviços que foram transformados digitalmente utilizando a plataforma de automação de serviços oferecida pela SGD/ME, pois contabilizam o número das respectivas solicitações de forma automatizada. Para os serviços ainda não digitais ou não digitalizados utilizando a ferramenta, a demanda é conhecida apenas com base nas informações de acesso à página do serviço no portal gov.br. 
170. Nível histórico de satisfação com os serviços, utilizando como parâmetros:
Taxa de avaliação dos serviços (formulários apresentados x formulários preenchidos) ;
Percentual de avaliações positivas/negativas; e
Nota média atribuída aos serviços; 
171. Público-alvo: somente serviços prestados exclusivamente aos cidadãos. Considerando as precárias condições socioeconômicas de muitos cidadãos no Brasil, nem sempre um usuário-cidadão pode se manifestar sobre a qualidade do atendimento dos serviços púbicos que mais comumente precisa utilizar, seja por falta de compreensão, oportunidade, ou outros fatores. Por essa razão, optou-se por priorizar esses serviços na análise a ser realizada pelo TCU. Uma das possíveis constatações de uma análise com esse foco é que alguns serviços essenciais para o cidadão podem estar sendo bem avaliados, mas sem considerar a percepção de usuários que mais precisem desses serviços.
172. Digitalização: somente serviços parcialmente ou totalmente digitalizados. O conceito de "serviço digital" definido pela Portaria - SGD/ME 548/2022 (art. 2º, III) considera que o serviço já é considerado digital se for prestado por meio eletrônico, sem a necessidade de atendimento presencial no todo ou em parte das suas etapas.
173. Outros critérios: serviços indicados por especialistas / serviços que frequentemente são objeto de estudos e/ou pesquisas nacionais e internacionais.
174. Assim, a aplicação dos critérios para seleção dos serviços se deu da seguinte forma: inicialmente foram selecionados os primeiros vinte serviços públicos com maior volume de acesso pelos usuários no portal Gov.br, que, segundo a SGD/ME, deve ser o principal critério de priorização para fins de avaliação da qualidade dos serviços.
175. Em seguida, atribuiu-se um peso para cada um dos critérios anteriormente listados. Esses pesos foram somados e resultaram em uma nota final, que foi utilizada como segundo critério de ordenação dos serviços públicos em nível de prioridade para serem objetos de avaliação pelo TCU.
176. Os primeiro vinte serviços, classificados segundo esses critérios, são apresentados na tabela a seguir:
Tabela 8 - Serviços públicos digitais a serem avaliados pelo TCU
	Serviço
	NOTA 
 (soma dos critérios) 
critério de classificação
	VOLUME DE ACESSOS 
 (Portal Gov.br) 
critério de seleção (20 maiores) 

	Solicitar Extrato de Contribuição (CNIS) 
	221,00
	 6.891.220 

	Solicitar Registro de Pescador Amador (categoria embarcada) 
	197,08
	 2.837.672 

	Obter a Carteira de Trabalho
	167,00
	 14.395.125 

	Obter o Certificado de Direito à Assistência Médica (CDAM) 
	144,46
	 1.691.338 

	Protocolar documentos junto ao Ministério da Economia
	143,14
	 1.170.404 

	Marcar Perícia Médica no INSS
	135,00
	 2.838.015 

	Atualizar Dados Cadastrais
	127,80
	 993.806 

	Obter a Carteira Digital de Trânsito
	121,00
	 3.695.393 

	Acessar a plataforma móvel de serviços digitais do Ministério da Saúde.
	121,00
	 1.364.955 

	Consultar online dados de sua habilitação de trânsito
	115,00
	 1.397.291 

	Buscar emprego no Sistema Nacional de Emprego (Sine) 
	115,00
	 1.081.469 

	Registrar Ocorrência Policial Online
	112,00
	 1.019.619 

	Obter Extrato de Pagamento de Benefício do INSS
	110,00
	 5.940.621 

	Adquirir Arma de Fogo
	110,00
	 1.208.337 

	Consultar online suas infrações de trânsito
	110,00
	 1.042.125 

	Solicitar Salário-Maternidade Urbano
	106,00
	 1.229.695 

	Obter Passaporte
	94,00
	 11.472.314 

	Tirar o Certificado Internacional de Vacinação
	80,30
	 5.036.087 

	Obter o Certificado Nacional de Vacinação COVID-19
	77,00
	 12.421.765 

	Inscrever-se no Cadastro Único
	15,00
	 4.979.501 

177. Para que seja possível fazer uma análise mais detida e em tempo hábil da qualidade dos serviços, propõe-se que sejam escolhidos apenas um subconjunto desses serviços quando for realizada a auditoria, considerando a quantidade de HDs definida pela unidade técnica para o desenvolvimento do trabalho. 
178. Observa-se, por fim, que, apesar de a SGD/ME também ter sugerido a priorização de serviços por áreas temáticas e alguns serviços serem classificados por temas para o Portal Gov.br (ex.: Redes de Atendimento do Governo Federal, Trabalho e Emprego, Política de Proteção Social etc.) a Secretaria ainda não atribuiu critérios de importância para essas áreas temáticas e, portanto, não as utiliza para fins de priorização de acompanhamento da qualidade de serviços.
3.3 Panorama da transformação digital em estados, capitais do país e Distrito Federal
179. Nesta seção é apresentada uma visão geral das iniciativas adotadas pelo governo federal para apoiar e fomentar a transformação digital nos demais entes federativos. 
Posteriormente, é mostrado o resultado de um questionário construído com o objetivo de obter informações que permitissem traçar breve panorama sobre a realidade da transformação digital de estados, DF e capitais brasileiras.
3.3.1 Visão Geral da Rede Gov.Br
180. A Rede Nacional de Governo Digital (Rede Gov.Br) foi instituída pelo Governo federal com a finalidade de promover a colaboração, o intercâmbio, a articulação e a criação de iniciativas inovadoras relacionadas à temática de Governo Digital no setor público. Ademais, a Rede Gov.Br está vinculada à Iniciativa 4.2 da Estratégia de Governo Digital que visa integrar todos os estados à Rede Gov.Br até 2022, conforme o Decreto 10.332/2020, alterado pelo Decreto 10.996/2022. 
181. As diretrizes, competências e condições para adesão à Rede Gov.Br estão dispostas na Portaria - 23/2019 do Ministério da Economia (Portaria - ME 23/2019) . A portaria disciplina que a adesão à Rede, por parte dos entes federados, ocorre mediante assinatura de Termo de Adesão pela autoridade máxima competente do Poder Executivo em nível estadual, distrital ou municipal, sendo que as atividades específicas de cada ente poderão ser estabelecidas em plano de trabalho.
182. Ao aderirem à Rede Gov.Br, os entes federados assumem o compromisso de seguir as diretrizes e regras do Governo federal sobre a oferta dos serviços públicos digitais e sobre a simplificação do atendimento prestado aos usuários dos serviços, previstas, respectivamente, no Decreto 8.936/2016, e no Decreto 9.094/2017.
183. Dentre os compromissos que devem ser assumidos pelos entes, destacam-se: 
cadastrar e atualizar as informações dos serviços públicos oferecidos no portal único Gov.Br;
adotar a ferramenta de solicitação e acompanhamento dos serviços da plataforma Gov.Br;
adotar o mecanismo de acesso único da plataforma Gov.Br na totalidade dos serviços públicos digitais;  
adotar a ferramenta de avaliação da satisfação dos usuários da Plataforma Gov.Br;
adotar o barramento de interoperabilidade da plataforma Gov.Br para integração dos sistemas e das bases de dados dos órgãos e das entidades da administração pública federal; e
adotar a ferramenta de notificações aos usuários da plataforma Gov.Br na totalidade dos serviços públicos digitais; 
184. Em contrapartida, a partir da adesão à Rede Gov.Br, os integrantes têm acesso prioritário a ações, iniciativas e programas ofertados pela Secretaria de Governo Digital do Ministério da Economia, dentre as quais destacam-se:
uso das plataformas digitais ofertadas pelo Governo federal;
apoio técnico no planejamento e aplicação de estratégias de transformação digital de serviços;
acesso a meios de financiamento para programas de transformação digital de serviços; e
acesso a vagas em programas de capacitação referentes à temática de transformação digital.
185. Além da legislação referente à Rede Gov.Br, a Lei 14.129/2021 dispôs sobre princípios, regras e instrumentos para o Governo Digital, estabelecendo instrumentos necessários para a oferta e a prestação digital dos serviços públicos de cada ente federativo. Dentre esses instrumentos, destacam-se:
base nacional de serviços públicos - com informações necessárias sobre a oferta de serviços públicos em cada ente federado, conforme disposto em suas Cartas de Serviços ao usuário; e
painel de monitoramento do desempenho dos serviços públicos, com informações sobre a quantidade de solicitações em andamento e concluídas anualmente, tempo médio de atendimento; e grau de satisfação dos usuários;
186. Após essa breve explanação sobre a Rede Gov.Br, apresenta-se, a seguir, pesquisa realizada mediante aplicação de questionário que foi construído para levantar, informações sobre iniciativas, êxitos e dificuldades de cada ente em suas ações individuais de transformação digital e, também, em conjunto, no âmbito da Rede Gov.Br.
3.3.2 	Breve panorama da transformação digital em estados, capitais e Distrito Federal 
187. O questionário foi construído com o objetivo de produzir um panorama sobre a realidade da transformação digital de estados, Distrito Federal (DF) e capitais, e teve como base as questões formuladas pela Associação Brasileira de Entidades Estaduais de Tecnologia da Informação e Comunicação (ABEP-TIC) para elaboração do Índice ABEP-TIC[endnoteRef:22] de Oferta de Serviços Públicos Digitais, já com duas versões, 2020 e 2021 (Apêndice II, Pesquisas e Publicações, item f) .  [22:  O índice ABEP-TIC mensura os principais serviços públicos ofertados pelos Governos Estaduais e Distrital disponibilizados por meios digitais, verificando se estão em conformidade com as Leis Federais 13.460/2017 (Código de Defesa do Usuário do Serviço Público) , 13.726/2018 (Desburocratização e Simplificação) e 14.129/2021 (Governo Digital e Eficiência Pública) "	É o relatório.] 
188. Foram abordados no questionário 44 itens qualitativos relacionados à legislação para transformação digital, governança digital, portal de serviços, base de dados de serviços públicos, ferramentas digitais para solicitação de atendimento e/ou acompanhamento de serviços, e oferta de serviços digitais, além de itens relacionados à atuação da SGD/ME no apoio técnico, tecnológico, e no fomento da transformação digital nesses entes. 
189. Para cada item questionado, foi solicitado que o ente declarasse, em relação ao comando do item, se atendia (S) , se não atendia (N) , ou se atendia parcialmente (P) . Em todos os itens, o ente possuía dois campos de texto livre para agregar comprovações de suas declarações e trazer observações adicionais. 
190. Os questionários foram aplicados com apoio dos secretários e assessores das Secretarias do TCU nos estados, os quais realizaram a identificação e o contato com os responsáveis pela transformação digital nos entes estaduais e das respectivas capitais. No DF, o questionário foi aplicado pela equipe de fiscalização da Sefti.
191. Nos próximos tópicos apresenta-se uma síntese dos resultados obtidos, tanto no que diz respeito às capitais, quanto no que diz respeito aos estados. Destaca-se que o DF, para fins de consolidação dos dados, foi incluído no grupo dos estados. Os resultados com todos os dados colhidos de todos os entes respondentes estão disponíveis no endereço eletrônico tcu.gov.br/sefti.
3.3.2.1 Resultados e panorama da transformação digital em estados, capitais e no Distrito Federal
192. Inicialmente, esclarece-se que, em relação às capitais, foram obtidas informações de 25 das 26 capitais estaduais, alcançando-se um total de 96,15% de respondentes. Apenas o município de Belém/PA não respondeu. Os resultados apresentados referem-se, portanto, às 25 capitais respondentes.
193. Em relação aos estados e ao DF, foram obtidas informações de 23 dos 27 entes, alcançando-se um total de 85,19% de respondentes. Os estados de Amazonas, Acre, e São Paulo não responderam o questionário. As respostas do estado de Sergipe foram entregues fora de tempo hábil para consolidação pela equipe e não foram consideradas. Os resultados apresentados referem-se aos 23 entes respondentes.
194. A figura 16, abaixo, apresenta um recorte dos principais itens questionados e as respectivas respostas das capitais. 

Figura 16 - Levantamento sobre a transformação digital em Capitais
Fonte: elaboração da equipe de auditoria a partir de dados colhidos junto às capitais
A figura 17, na sequência, mostra os principais resultados encontrados para os estados e para o Distrito Federal.

Figura 17 - Levantamento sobre a transformação digital em estados e no Distrito Federal
Fonte: elaboração da equipe de auditoria a partir de dados colhidos junto aos estados e DF
195. Informa-se que, nessas figuras, e também na planilha consolidada com todos os dados coletados, há algumas respostas grafadas em vermelho. Elas indicam que foram alteradas pela equipe de fiscalização em relação à autoavaliação realizada pelo próprio ente, uma vez que se mostravam contraditórias com as evidências apresentadas e com outras respostas que o próprio ente apresentou.  
196. Quanto à legislação para transformação digital, foi questionado sobre a existência de Lei ou normativos específicos quem tratem de políticas e/ou estratégias de governo digital, conforme previsto no inciso III do art. 2º da Lei 14.129/2021, que dispõe sobre princípios, regras e instrumentos para o governo digital. Apenas sete capitais declararam possuir normativo específico (28%) e quatorze capitais declararam não possuir nenhuma legislação específica relacionada à transformação digital (56%) .
197. Entre os estados, apenas nove entes declararam possuir normativo específico (39,13%) , sete estados declararam cumprir parcialmente este item (30,43%) , e sete estados declararam não possuir nenhuma legislação específica sobre transformação digital (30,43%) .
198. Quanto à existência de portal, aplicativo ou outro canal digital único e oficial, para a disponibilização de informações institucionais, notícias e prestação de serviços públicos, conforme disposto no § 1º, art. 20, da Lei 14.129/2021, 24 capitais declararam possuir canal único (96%) , 
199. Entre os estados, quinze declararam possuir canal único, cinco estados declararam cumprir parcialmente (21,74%) , e três estados, Pará, Alagoas e Mato Grosso do Sul, declararam não possuir portal único (13,04%) .
200. Quanto à adesão à Base Nacional de Serviços Públicos, base de dados do Governo federal que contém as informações necessárias sobre a oferta de serviços públicos de todos os prestadores desses serviços, apenas três capitais aderiram à referida base (12%) . Assim, tem-se que, entre os respondentes, 22 capitais não aderiram à Base Nacional de Serviços Públicos (88%) .
201. Entre os estados, apenas dez aderiram à Base Nacional de Serviços Públicos (43,48%) . Assim, tem-se que ao menos treze entes não aderiram à citada base (56,52%) ;
202. Quanto à existência de Conselho de Usuários, constituído e em atividade, responsável pelo acompanhamento da prestação e pela avaliação dos serviços públicos, conforme disposto no capítulo V da Lei 13.460/2017, somente Curitiba dispõe desse órgão consultivo (4%) . Ou seja, 24 capitais ainda não instituíram Conselho de Usuários para avaliação dos seus serviços (96%) .
203. Entre os estados, somente Roraima e o DF dispõem de Conselho de Usuários (8,69%) , de modo que 21 estados declararam não ter instituído tal Conselho (91,30%) .
204. Em relação ao apoio da SGD/ME, para fins de transformação digital de seus serviços, conforme previsto no art. 5º da Portaria - SGD/ME 23/2019, apenas cinco capitais declararam que tiveram apoio (20%) . Além dessas, Goiânia e Porto Alegre relataram apoio parcial. Em outras palavras, dezoito capitais declararam não ter recebido apoio da SGD/ME (72%) .
205. Entre os estados, apenas oito tiveram apoio da SGD/ME (34,78%) , além de Rio de Janeiro e Rondônia, que declararam apoio parcial. Ou seja, treze entes relataram não ter recebido qualquer apoio da SGD/ME para fins de transformação digital de seus serviços (56,52%) ;
206. Em relação ao acesso a meios de financiamento oferecidos pelo Governo Federal para fins de transformação digital, conforme previsto no inciso III do art. 5º da Portaria - SGD/ME 23/2019, apenas cinco capitais declararam ter acesso (20%) . Ou seja, vinte capitais declararam não possuir acesso a meios de financiamento oferecidos pelo Governo Federal (80%) .
207. Entre os estados, apenas Minas Gerais declarou ter acesso (4,34%) , de modo que 22 entes declararam não possuir acesso a meios de financiamento oferecidos pelo Governo Federal (80%) .
208. Quanto a recursos orçamentários próprios e suficientes para a transformação digital dos seus serviços, apenas três capitais (São Luís, São Paulo e Curitiba) declararam possuir recursos suficientes (12%) . Além dessas, sete capitais relataram atender parcialmente a esse critério do questionário (28%) . Ou seja, 22 capitais relataram não possuir recursos próprios suficientes para a transformação digital dos seus serviços (88%) .
209. Entre os estados, apenas sete entes relataram possuir recursos suficientes (30,43%) . Além desses, três estados relataram atender parcialmente a esse critério do questionário (13,04%) . Ou seja, treze estados relataram não possuir recursos próprios suficientes para a transformação digital (56,52%) .
210. Desse modo, considerando os itens relativos ao acesso a meios de financiamento oferecidos pelo Governo Federal, e à existência de recursos próprios e suficientes, observa-se que dezenove capitais relataram não possuir qualquer tipo de recurso para ações de transformação digital (76%) .
211. Em relação aos entes estaduais, observa-se que dezesseis deles relataram não possuir qualquer tipo de recurso para ações de transformação digital (69,57%) .
212. Quanto à adesão à Rede Nacional de Governo Digital, conforme previsto no art. 7º, do Decreto 10.322/2020, e no art. 5º, da Portaria - SGD/ME 23/2019, apenas dez capitais haviam informado que aderiram (40%) . Além dessas, duas capitais relataram estar em processo de adesão. Ou seja, de acordo com as respostas obtidas no levantamento, quinze capitais ainda não haviam aderido à Rede (60%) . A principal justificativa alegada por esses entes é o desconhecimento quanto à existência da Rede Nacional de Governo Digital.
213. Entre os estados, quatorze aderiram à Rede (60,87%) , além de Maranhão e Paraíba que relataram estar em processo de adesão. Ou seja, sete estados ainda não haviam aderido à Rede (30,43%) .
214. Em consulta ao portal do Governo Digital, https://www.gov.br/governodigital/pt-br/transformacao-digital/adesoes-a-rede-nacional-de-governo-digital, realizada em 13/6/2022, observou-se um aumento no grau de adesão em relação ao detectado por meio do questionário. De acordo com as informações do portal, 23 estados (85,19%) e 16 capitais (61,54%) já aderiram à Rede Nacional de Governo Digital. 
3.3.2.2 Boas práticas e sugestões sobre TD apresentadas pelos entes federativos 
215. Além das respostas aos itens específicos do questionário, solicitou-se aos respondentes que mencionassem sugestões e boas práticas relacionadas à transformação digital em suas respectivas esferas de atuação. Ademais, a partir dos campos de texto livre de cada item do questionário, foi possível coletar algumas importantes observações sobre o item questionado e sobre o processo de transformação digital como um todo. 
216. A seguir, apresenta-se um compilado das principais sugestões, boas práticas e observações trazidas pelos estados e pelas capitais a partir de suas respostas ao questionário (itens digitalizáveis à peça 45) .
217. Quanto à existência de recursos para a transformação digital à disposição dos entes pesquisados, observou-se, a partir das respostas, a inexistência de um programa federal específico para fomentar e financiar a TD, e que são poucos os entes que possuem recursos próprios para esse fim e, talvez por isso, façam uso de outras fontes, não específicas para fins de TD. 
218. O município do Rio de Janeiro, por exemplo, afirmou que o portal Carioca Digital foi construído com recursos do Programa Nacional de Apoio à Gestão Administrativa e Fiscal dos Municípios Brasileiros (PNAFM) . Belo Horizonte também afirmou possuir linha de financiamento do PNAFM, assim como Manaus, que relatou utilizar, além do PNAFM, recursos do Programa de Modernização da Administração Tributária (PMAT) e de recursos do Ministério de Desenvolvimento Regional, por meio de emendas parlamentares. 
219. Entre os estados, Santa Catarina declarou que em 2022 iria apresentar projeto, via Conselho Nacional de Secretários de Administração (Consad) , para financiamento junto ao BID para fins de TD, além de possuir cerca de R$ 180 milhões por ano de recursos próprios investidos em tecnologia. Pernambuco relatou fazer uso dos recursos do programa estadual Profisco II para aquisição da plataforma de serviços ao cidadão, disponibilizados pela Secretaria de Fazenda. Por fim, o estado de Alagoas, por sua vez, declarou que a SGD/ME ainda não possui capacidades institucionais e operacionais para apoiar os entes nacionais conforme a demanda existente, e acrescentou que o Governo federal não oferece meios de financiamento para fins de TD. Afirmou, ainda, que "O máximo que existe foi a elaboração junto ao BID da linha de crédito Brasil Mais Digital, onde os entes federativos precisam se habilitar para captar os recursos no formato de empréstimo".
220. Quanto à atuação da SGD/ME e respectiva interação com os entes federativos, observou-se respostas recorrentes no sentido de desconhecimento de muitas das iniciativas relacionadas à transformação digital, tais como a Rede Nacional de Serviços Públicos, o Painel de Monitoramento e a Rede Nacional de Governo Digital, a exemplo das respostas das capitais Rio Branco, Boa Vista, Porto Velho, Recife, Natal, Teresina, São Luís, e dos estados do Rio de Janeiro, Espírito Santo, Mato Grosso, Pará, Paraíba, Rondônia, e Rio Grande do Norte. 
221. Dentre as sugestões apresentadas, o município do Rio de Janeiro lembrou que seria importante que o Governo federal, através da SGD/ME, apoiasse as iniciativas de TD com investimentos, programas de governo, possibilidade de emendas parlamentares ou pleitos ao Ministério da Economia, a exemplo do que acontece com os outros ministérios, que possuem políticas e orçamento para os entes federativos. Na ausência dessas políticas, concluiu o Rio de Janeiro, "bate à porta dos municípios apenas instituições financeiras (BID, CAF, BM, BB, CEF) e programas de financiamento (PNAFM, PMAT etc.) , que por definição têm objetivo diverso do desenvolvimento nacional".
222. O estado de Santa Catarina sugeriu reforçar a política nacional para avaliação de serviços públicos, no qual o Governo federal poderia subsidiar e centralizar os instrumentos para avaliação de serviços (metodologias e plataformas) permitindo ao cidadão avaliar serviços federais, estaduais e municipais, possibilitando a elaboração de um ranking nacional e ainda o benckmarking entre serviços de estados e munícipios.
223. Já o estado de Goiás entendeu ser necessário fortalecer o relacionamento das áreas de negócio com as áreas de tecnologia para que se tenha racionalidade no investimento para transformação digital. Sugeriu, também, a criação de uma estratégia de compartilhamento mais amplo dos recursos para esses fins, focando em ações convergentes entre União, estados e municípios.
224. O município de Goiânia sugeriu fomentar hacktons para descobrir talentos e criar soluções inovadoras nos municípios, além de fomentar e desenvolver ferramentas que ampliem os serviços digitais e a troca de experiências entre profissionais de tecnologia dos governos federal, estadual e municipal. Finalmente, sugeriu que a SGD/ME promova treinamentos (workshop, oficinas e seminários) voltados para a transformação digital em todos os níveis da administração.
225. O estado de Rondônia, para mitigar a falta de conhecimento dos programas ou ações do Gov.br, sugeriu a divulgação, pelo governo federal, das soluções que podem ser utilizadas em transformação digital, assim como meios de financiamento.
226. O estado de Goiás alertou que os serviços públicos disponibilizados nem sempre completam a fase de simplificação, anterior à transformação, e que envolve a revisão dos processos e a percepção da visão do cidadão. Dessa forma, a seleção de serviços de fácil transformação, sem a devida fase de simplificação, pode acarretar "digitalização da burocracia". 
227. O município de Vitória e também o estado do Espírito Santo (ES) sugeriram que o TCU, por meio da Sefti, elencasse os critérios para seleção de serviços entendidos como prioritários para transformação digital, assim como a definição de metodologia apropriada e orientação quanto ao que atuar em regime preferencial. 
228. Em relação às boas práticas citadas, o estado do Espírito Santo afirmou manter, além do portal de serviços, o atendimento presencial centralizado em algumas unidades, e ainda o atendimento no balcão dos órgãos. 
229. O Distrito Federal relatou que o portal de serviços do GDF conta com assistente virtual com a possibilidade de comunicação através do próprio portal, e dos aplicativos Telegram e WhatsApp. Acrescentou que o portal apresenta um sistema de avaliação dos serviços após a utilização, em que o usuário atribui uma nota e pode fazer um comentário sobre a sua experiência com a plataforma.
230. O estado de Santa Catarina declarou possuir um programa com diversas parcerias, no qual permite disponibilizar laudos e exames online para que profissionais e para o cidadão consultarem. Citou, também, o serviço de teleconsultoria, em que uma consulta solicitada por médicos, enfermeiros e dentistas da rede de Atenção Básica é atendida por teleconsultor do Núcleo Telessaúde do estado, a fim de esclarecer dúvidas clínicas sobre diagnósticos, terapêuticas, ações de saúde ou relativas ao trabalho, envolvendo pacientes, famílias, em questões de saúde mais complexas e interdisciplinares, agilizando diagnósticos e encaminhando o cidadão para profissionais especialistas quando necessário.
231. Ademais, o estado de Santa Catarina afirmou que todos os serviços do portal estadual estão replicados no portal Gov.br, e destacou o uso da plataforma de autenticação por meio do login único, metodologias para digitalização de serviços por esteiras, a discussão para utilização de prova de vida e assinatura de documentos, e a disponibilização do documento de identidade digital na rede Gov.br para o cidadão.
232. O estado de Goiás citou o desenvolvimento da Jornada de Transformação dos Serviços Públicos, que abrange a simplificação dos serviços públicos e sua posterior digitalização, e também do Guia para Transformação dos Serviços Públicos, com diretrizes para nortear a atuação da Secretaria de Estado da Administração.
Conclusões quanto ao panorama da transformação digital em estados, capitais e no Distrito Federal
233. Observa-se, a partir das respostas ao questionário, que os entes federativos se apresentam, no geral, em estágio ainda inicial quanto à adoção de algumas ações de transformação digital empreendidas pelo Governo federal ou prescritas em legislação, a exemplo da adesão à Base Nacional de Serviços Públicos Digitais, da constituição e manutenção de Conselho de Usuários, ou mesmo da existência de lei ou normativo próprio que trate de transformação digital. 
234. Na mesma linha, verifica-se que a maioria dos entes federativos declarou não receber qualquer apoio da SGD/ME para fins de transformação digital de seus serviços. Uma das causas recorrentes citadas foi o desconhecimento, por partes dos entes federativos, das ações da SGD/ME. 
235. Para agravar esse quadro, chama a atenção o relato dos entes federativos quanto ao baixo grau de acesso a meios de financiamento oferecidos pelo Governo Federal, ou a recursos próprios e suficientes para ações de transformação digital.
236. Por outro lado, destaca-se positivamente o alto percentual de entes que afirmaram possuir portal digital único e oficial para disponibilização de informações institucionais, notícias e prestação de serviços públicos, assim como o quantitativo de entes com adesão à Rede Nacional de Governo Digital. 
4. Principais riscos e/ou problemas recorrentes relacionados à avaliação da qualidade dos serviços públicos federais
237. Entre os principais riscos e problemas relativos à avalição de qualidade dos serviços, apurou-se:
Método de avaliação de qualidade de serviços públicos digitais recentemente implantado, necessitando ainda de vários ciclos longos de execução para que gere resultados efetivos em termos da melhoria da experiência com os serviços
Relativamente poucos serviços públicos digitais de atendimento foram avaliados de forma sistemática, até o momento, em termos da satisfação do usuário;
Qualidade técnica dos serviços, incluindo a experiência do usuário (jornada do usuário) , ainda não foi avaliada sistematicamente. Somente com recente implementação do modelo de qualidade dos serviços públicos federais, a qualidade técnica começou a ser avaliada por autodiagnóstico de seus gestores;
Dificuldade de avaliação de serviços públicos que ainda não são digitalizados, pela falta de integração com a ferramenta de avaliação de serviços da plataforma Gov.br;
Dificuldade de avaliação de serviços públicos digitais, pois, ainda que tenham algum grau de digitalização, não foram integrados à ferramenta de avaliação de serviços da plataforma Gov.br pelos seus gestores;
Não utilização dos resultados de avaliações de satisfação de forma sistemática e integrada ao modelo de qualidade de serviços para fins de efetivo aprimoramento dos serviços;
Aspectos que afetam a experiência do usuário com os serviços que não são capturados apenas pela atribuição de notas ou pelos atributos de qualidade percebida;
Dados incompletos, inconsistentes ou inexistentes relativos à avaliação de qualidade percebida pelos usuários;
Dados incompletos, inconsistentes ou inexistentes relativos à avaliação de qualidade técnica dos serviços (ex: custos e tempos de execução dos serviços, demanda efetiva dos serviços) ;
Priorização de acompanhamento da qualidade dos serviços públicos não considera áreas temáticas mais sensíveis para os cidadãos
Falta de engajamento dos usuários em etapas intermediárias do desenho e implementação de serviços; e
Falta de engajamento ou dificuldades dos usuários para avaliar a qualidade dos serviços. 
238. Os principais riscos e problemas relativos à ação de fiscalização propostas são:
Ainda não há acordo ou protocolo estabelecido com à SGD/ME ou Conselhos de Usuários, ou outras entidades externas que eventualmente possam participar da ação, no sentido de selecionar usuários qualificados para avaliação de serviços públicos digitais em grupos focais; e 
Limitações decorrentes da Lei Geral de Proteção de Dados Pessoais (LGPD) , no que diz respeito à coleta e divulgação de dados censitários de usuários de serviços públicos entrevistados/pesquisados durantes os trabalhos.
5. Possíveis trabalhos futuros 
239. Com base nos riscos e/ou problemas recorrentes apontados no tópico anterior, utilizando-se as técnicas e critérios propostas na seção 3 deste relatório, propõe-se a realização de auditoria com aplicação de questionário eletrônico (CSA) junto aos gestores dos serviços para avaliação da aderência dos serviços selecionados a padrões de qualidade, combinada com a realização de grupos focais com usuários para avaliar a experiência no uso desses serviços, levantando-se pontos positivos e negativos.
240. A figura a seguir ilustra a estratégia de trabalho proposta, que, a seguir é descrita de forma resumida: 
 
Figura 18 - Estratégia proposta: Auditoria da Qualidade dos Serviços Públicos Digitais
As duas principais técnicas de coleta de informações a serem utilizadas (survey e grupo focal) na auditoria proposta serão detalhadas nos parágrafos seguintes.
Survey junto aos gestores de serviços sobre aspectos de "qualidade técnica" de serviços públicos digitais a serem avaliados;
240.1.1. Instrumento: Questionário eletrônico usando como base as perguntas relacionadas na Tabela 6 - Minuta de questionário para avaliação da qualidade técnica de serviços; 
240.1.2. Execução: Questionários eletrônicos disponibilizados em plataformas online, a serem preenchidos pelos gestores dos serviços selecionados, na forma de Control Self Assessment (CSA) , com orientação da Sefti, que também será responsável por validar e consolidar os resultados; 
240.1.3. Universo: serviços escolhidos usando como base os critérios propostos na seção 3.1 e relacionados na Tabela 8 - Serviços públicos digitais a serem avaliados pelo TCU;
240.1.4. Vantagens: pode ser realizado de forma rápida e compreender um número maior de serviços e de respondentes / resultados, além de poderem ser analisados de forma mais rápida e objetiva;
Grupos Focais para avaliar aspectos de "satisfação/qualidade percebida" dos usuários na experiência com os serviços
Instrumento: Grupo focal abordando temas propostos no tópico 3.1 deste relatório, prioritariamente:
	se a demanda do usuário foi satisfatoriamente atendida

	aspectos relativos às condições socioeconômicas (renda, faixa etária, escolaridade, região) que podem estar impactando a percepção dos usuários sobre a qualidade dos serviços

	motivações para as visões positivas e negativas em relação ao grau de satisfação dos usuários com os serviços transformados

	propostas dos usuários para aprimoramentos dos serviços

	aspectos de usabilidade dos serviços: os usuários precisam de ajuda para acessar o serviço on-line? O serviço adapta-se aos diferentes dispositivos (p. ex: celulares) ? 

Execução: Grupos focais com usuários qualificados de serviços públicos digitais; 
Universo: serviços escolhidos com base nos critérios propostos na seção 3.1 e relacionados na Tabela 8 - Serviços públicos digitais a serem avaliados pelo TCU;
Vantagens: Permite aprofundar a investigação sobre aspectos qualitativos que afetam a avaliação positiva/ negativa em relação a experiência do usuário com os serviços digitais, bem como permite avaliar aspectos socioeconômicos dos usuários (renda/escolaridade/faixa etária) .
241. Em conclusão, argumenta-se que a proposta reúne as vantagens técnicas das duas abordagens, relacionadas abaixo, e permite confrontar e avaliar se os padrões de qualidade definidos e aferidos pelos sistemática adotada pela SGD/ME estão coerentes com a qualidade percebida pelo usuário.
242. Também se vislumbra e entende-se viável a realização da ação de fiscalização proposta a com a colaboração institucional de outros entes que atuam direta ou indiretamente no acompanhamento da atuação governamental, como a SGD/ME, a OGU/CGU e os Conselhos de Usuários, visto que foram entrevistados durante os trabalhos deste levantamento e sinalizaram essa possibilidade.
243. Por fim também se argumenta que a realização da fiscalização-piloto, em um ou mais ciclos, para validar e aprimorar os métodos propostos, e a posterior divulgação dos resultados alcançados, pode possibilitar a extensão da ação de fiscalização para serviços públicos digitais prestados em âmbito estadual e municipal, com o engajamento de parceiros da Rede de Controle. 
6. Viabilidade de realização de fiscalização
244. Entende-se que há viabilidade de realização da fiscalização proposta, considerando que há conveniência e a oportunidade de se realizar fiscalização específica, pois:
Há custo-benefício favorável para execução da auditoria considerando que demanda baixo esforço em termos de HD para a unidade técnica que conduzirá o trabalho (Sefti) , visto que parte do trabalho (survey sobre qualidade técnica dos serviços) será realizado em formato de listas de verificações para autoavaliação de controles, em que os próprios gestores públicos respondem formulários referentes a um conjunto limitado de serviços digitais eletrônicos de trabalho, que serão apenas validados e consolidados pela unidade técnica, que, por fim será responsável por elaborar uma análise consolidada com o resultado das observações;
A condução de grupos focais com usuários de serviços públicos digitais para avaliar aspectos de satisfação e qualidade percebida referente a serviços públicos digitais também não exigirá grande esforço em termos de HDs, porque abrangerá um conjunto limitado de serviços, e poderá contar com a participação de entidades externas com expertise na avaliação de qualidade de serviços, a exemplo do Conselho de Usuários;
Caso opte por não atuar, existe o risco de o TCU não atender ou até mesmo não conseguir avaliar o atingimento do seu objetivo estratégico de "Contribuir para a transformação digital do país", visto que aspecto mais visível e com maior impacto nesse sentido é a percepção do cidadão-usuário em termos da qualidade da entrega de serviços públicos federais que estão passando por processo relevante de transformação digital;
A presente proposta de ação de controle do TCU também pode contribuir para aperfeiçoamentos na administração pública, sobretudo no que se refere à sistemática de avaliação da qualidade de serviços públicos atualmente empregada, visto que ainda está em fase de implementação e validação pelo Poder Executivo federal, a cargo da SGD/ME, do Ministério da Economia. Ademais, pode contribuir para o amadurecimento de outras iniciativas voltadas à avaliação de serviços, como os Conselhos de Usuários, que, de forma geral, ainda são incipientes.
Por fim, importa ressaltar que o tema da qualidade da entrega dos serviços públicos digitais a população tem bastante apelo junto à mídia, à sociedade civil organizada e ao Congresso Nacional, de modo que a proposta de ação com esse foco tem potencial para contribuir com a desburocratização da máquina pública por meio do aprimoramento da prestação dos serviços públicos pelo governo, facilitando a vida das pessoas em suas interações com o Estado.
7. Conclusão  
245. A partir de 2019, o Governo Federal tem acelerado o processo de transformação digital dos serviços prestados por órgãos e entidades públicos, o que levou a um aumento significativo desses serviços disponíveis aos usuários.  Entendendo a importância da política de transformação digital no setor público como forma de facilitar o uso dos serviços públicos pelos cidadãos-usuários, o TCU desenvolveu estratégia de atuação no tema "desburocratização por meio da transformação digital", tendo executado, nos últimos anos, diversas fiscalizações com vistas a contribuir com a melhoria desse processo.
246. No presente trabalho, no qual foi realizado levantamento com o propósito de conhecer métodos e critérios que possibilitem a avaliação da qualidade do serviço público transformado digitalmente, verificou-se que a necessidade de acompanhamento da qualidade dos serviços públicos, por intermédio de ferramenta de avaliação da satisfação pelos usuários, está prevista, pelo menos, desde 2016, a partir da edição do Decreto 8.936. No entanto, até a finalização deste relatório, observou-se que, de um universo de quase 4.888 serviços, dos quais 88% (cerca de 4.300) já são considerados digitais ou parcialmente digitais, apenas 774 haviam sido avaliados em termos da satisfação e da qualidade percebida pelos usuários, ou seja, apenas 18% dos serviços digitais, o que é muito pouco e dificulta a obtenção de uma visão mais abrangente a respeito da qualidade dos serviços prestados por meio de tecnologias digitais pela Administração Pública Federal.
247. Apesar de a ferramenta de avaliação de qualidade dos serviços digitais já estar disponível na plataforma Gov.br desde 2016, a sistemática desse tipo de avaliação só foi efetivamente estabelecida pela SGD/ME em 2022 e ainda precisar passar por ciclos de execução e aprimoramento da metodologia. Além disso, considerando os serviços que já têm histórico de avaliação por seus usuários, nota-se que ainda existe muita dispersão, insuficiência ou desatualização dos dados históricos relativos à satisfação/qualidade percebida. Ademais, até o fim da elaboração deste relatório, nenhum serviço público digital havia sido submetido à avaliação de qualidade técnica em termos de aderência a padrões digitais definidos pelo Governo Federal.
248. Nesse contexto, o aspecto mais preocupante observado no levantamento é que os resultados das avaliações de qualidade ainda não têm sido utilizados de forma efetiva e sistematizada para subsidiar a melhoria da prestação dos serviços.
249. Diante disso, com base nos métodos e critérios levantados no presente trabalho, entende-se oportuna a realização de auditoria operacional para avaliar aspectos da qualidade de serviços públicos digitais tanto em termos da aderência a padrões técnicos (qualidade técnica) , por meio da aplicação de questionário junto a gestores de serviços públicos, como também em termos da satisfação percebida pelos usuários com os serviços, por meio de grupos focais. Ademais, considera-se que a seleção dos serviços a serem avaliados na referida fiscalização devem levar em conta critérios delineados no presente relatório, tais como: demanda dos serviços, nível de satisfação histórico e público-alvo.
250. Por essa razão, será feita proposta de comunicação do relator ao colegiado no sentido de determinar a constituição de processo apartado para dar início à auditoria operacional sobre qualidade de serviços públicos transformados digitalmente, utilizando, como referência, o método de avaliação consignado no relatório da equipe de fiscalização.
251. No que diz respeito ao segundo objetivo do levantamento, que visava produzir diagnóstico inicial sobre a TD de serviços públicos em estados e capitais brasileiras, observou-se, a partir das respostas a um questionário aplicado e de entrevistas com gestores estaduais e municipais, que os entes federativos pesquisados se apresentam, no geral, em estágio ainda inicial quanto à adoção de algumas ações de transformação digital promovidas pelo Governo federal ou prescritas em legislação sobre governo digital, a exemplo da adesão à Base Nacional de Serviços Públicos Digitais, da constituição e manutenção de Conselho de Usuários, ou mesmo da existência de lei ou normativo próprio que trate de transformação digital em âmbito local. 
252. Na mesma linha, verificou-se que a maioria dos entes federativos pesquisados declarou não ter recebido qualquer apoio da SGD/ME para fins de transformação digital de seus serviços. Uma das causas recorrentes citadas foi o desconhecimento, por partes dos entes federativos, das ações da SGD/ME. 
253. Para agravar esse quadro, chamou a atenção o relato dos entes federativos pesquisados quanto ao baixo grau de acesso a meios de financiamento oferecidos pelo Governo Federal, ou a recursos próprios e suficientes para ações de transformação digital.
254. Por outro lado, destaca-se positivamente o alto percentual de entes pesquisados que afirmaram possuir portal digital único e oficial para disponibilização de informações institucionais, notícias e prestação de serviços públicos, assim como o elevado quantitativo desses entes que já aderiram à Rede Nacional de Governo Digital.
255. Por fim importa destacar que, durante a realização deste levantamento, etapa imprescindível para dar suporte às futuras ações de controle propostas, a Sefti contou com apoio decisivo de todas as SECs do TCU nos estados, que também demonstraram interesse e disponibilidade de engajamento na futura auditoria sobre qualidade de serviços públicos digitais proposta neste relatório.
8. Proposta de Encaminhamento
256. Diante do exposto, submetem-se os autos à consideração superior com a seguinte proposta:
Nos termos do art. 8º da Resolução-TCU 315, de 2020, fazer constar, na ata da sessão em que estes autos forem apreciados, comunicação do relator ao colegiado no sentido de determinar a constituição de processo apartado para dar início à auditoria operacional sobre qualidade de serviços públicos transformados digitalmente, utilizando, como referência, o método de avaliação consignado no relatório da equipe de fiscalização.
informar aos seguintes órgãos do acórdão que vier a ser proferido, destacando que o relatório e o voto que fundamentam a deliberação ora encaminhada podem ser acessados por meio do endereço eletrônico www.tcu.gov.br/acordaos:
0. Secretaria de Governo Digital do Ministério da Economia;
0. Secretaria Especial de Modernização do Estado da Secretaria-Geral da Presidência;
0. Ouvidoria-Geral da União; e
0. entes federativos que responderam ao questionário de transformação digital.
autorizar a Secretaria de Fiscalização de Tecnologia da Informação a divulgar as informações presentes no relatório de levantamento a fim de contribuir com a melhoria da qualidade de serviços públicos voltados aos cidadãos, bem como com o processo de transformação digital dos demais entes federativos;
arquivar o presente processo, com fulcro no art. 169, inciso V, do RITCU."

não há.

Não atuou

LEVANTAMENTO. AVALIAÇÃO DA QUALIDADE DO SERVIÇO PÚBLICO TRANSFORMADO DIGITALMENTE. AUTORIZAÇÃO PARA REALIZAR AUDITORIA OPERACIONAL. APENSAMENTO.

RELATÓRIO DE LEVANTAMENTO (RL)

Secretaria de Fiscalização de Tecnologia da Informação (Sefti)

Trata-se de fiscalização do tipo levantamento, que foi proposta pela Secretaria de Fiscalização de Tecnologia da Informação - Sefti e encaminhada pela Coordenação-Geral de Controle Externo da Área Social e de Governança e Gestão Pública - Cosocial, como parte da estratégia de avaliação da transformação digital no setor público, que visa a contribuir para o aperfeiçoamento e para a modernização do Estado por meio do uso da Tecnologia da Informação.
2.	Inserido na estratégia desta Corte de "Contribuir para a transformação digital do país", esta fiscalização tem dois objetivos.
3.	O primeiro se refere à obtenção de conhecimento sobre métodos e critérios que possibilitem a avaliação da qualidade do serviço público transformado digitalmente com foco na percepção dos seus usuários.
4.	O segundo objetivo diz respeito à realização de diagnóstico inicial da transformação digital ocorrida nos estados federados e em suas capitais, também sob o ponto de vista do usuário.
5.	Preliminarmente, a equipe procurou fazer uma revisão do marco legal relativo à avaliação dos serviços públicos, apresentando os principais conceitos e as metodologias modernamente conhecidas, com ênfase nos oferecidos digitalmente. Depois, fez um inventário das principais iniciativas nacionais implementadas, concluindo que o governo federal não se utilizava, de forma sistemática, de nenhum instrumento para fins de avaliação da qualidade dos serviços públicos, incluindo os de natureza digital.
6.	Não obstante a necessidade de acompanhamento da qualidade dos serviços por meio de ferramenta de avaliação da satisfação do usuário estar prevista desde a edição do Decreto 8.936, de 2016, verificou-se que de um universo de quase 4.300 serviços considerados digitais ou parcialmente digitais, " (...) apenas 774 haviam sido avaliados em termos da satisfação e da qualidade percebida pelos usuários, ou seja, apenas 18%, o que é muito pouco e dificulta a obtenção de uma visão mais abrangente a respeito da qualidade dos serviços prestados por meio de tecnologias digitais pela Administração Pública Federal".
7.	Foram priorizados, em seguida, um rol de 20 serviços, segundos critérios tais como o número de solicitações (demanda) , a abrangência do público-alvo e o nível histórico de baixa satisfação do usuário, que poderiam ser avaliados segundo a qualidade dos serviços prestados, por meio de uma futura auditoria.
8. 	No que tange ao segundo objetivo, o relatório apresenta uma visão das iniciativas do governo federal para apoiar os entes federados na transformação digital. Depois faz uma avaliação da realidade da transformação digital dos estados, de suas capitais e do Distrito Federal, a partir do resultado dos questionários respondidos.
9.	A conclusão é que os entes pesquisados se apresentam, no geral, em estágio ainda inicial quanto à adoção de ações de transformação digital. São carentes de apoio técnico para incrementar suas iniciativas e não dispõem de financiamento oferecido pelo Governo Federal ou de recursos próprios para tal finalidade.
10.	Diante desse cenário, a equipe de fiscalização, com a anuência das instâncias superiores da Sefti, propõe que seja autorizada a realização de auditoria operacional sobre a qualidade dos serviços públicos transformados digitalmente, por meio da aplicação de questionário junto aos gestores dos serviços e através de entrevistas com grupos focais, sempre em termos da satisfação percebida pelos usuários com os serviços, com a qual concordo, com as seguintes ressalvas.
11.	Entendo, dada a dimensão do desafio a ser enfrentado, em face da enorme quantidade de serviços digitais sem avaliação, que a auditoria a ser produzida deve se restringir, neste momento, exclusivamente, aos serviços prestados diretamente pelo governo federal. Há muito o que fazer e os recursos humanos disponíveis são escassos.
12.	Julgo, ademais, inoportuna, mesmo não se tratando de informações classificadas como sigilosas, a divulgação dos dados constantes de relatório em apreciação, dada a finalidade do levantamento como instrumento de fiscalização, que é, consoante previsto no art. 238 do Regimento Interno, o de conhecer a organização e o funcionamento dos órgãos e entidades, identificar objetos e instrumentos de fiscalização e o de avaliar a viabilidade de futuras fiscalizações, subsídios esses que se destinam a priorizar, no âmbito interno do TCU, as unidades e as ações a serem auditadas.  Naturalmente, a auditoria na avaliação dos serviços públicos digitais que será realizada haverá de ser amplamente difundida. 
13.	Em termos processuais, considero, ainda, mais adequado, do que a constituição de processo apartado para a realização da auditoria sugerida pela equipe de fiscalização, que um novo processo seja autuado com essa finalidade, ao qual estes autos de levantamento sejam apensados definitivamente, tal como disciplinado na Resolução-TCU 259/2014.
14.	Antes de concluir, consigno meus elogios ao trabalho realizado, tendo a certeza que a auditoria a ser produzida estará alinhada com os objetivos estratégicos do TCU e contribuirá para o aperfeiçoamento da administração pública.
Ante o exposto, VOTO por que o Tribunal adote o acórdão que ora submeto à deliberação deste Colegiado.
	TCU, Sala das Sessões, em 31 de agosto de 2022.
JORGE OLIVEIRA 
Relator